ACORDAO-COMPLETO-2548977

ACÓRDÃO 2090/2022 ATA 36/2022 - PLENÁRIO

VISTOS, relatados e discutidos estes autos de Representação formulada pelo Deputado Federal Luiz Paulo Teixeira Ferreira acerca de supostas irregularidades cometidas no processo decisório da Agência Nacional de Telecomunicações (Anatel) com relação à fusão das empresas WarnerMedia e AT&T;
ACORDAM os Ministros do Tribunal de Contas da União, reunidos em Sessão do Plenário, diante das razões expostas pelo Relator, em: 
9.1. conhecer da representação com fundamento nos arts. 235 e 237, inciso VII, do Regimento Interno do TCU, c/c o art. 103, § 1º, da Resolução-TCU 259/2014, e considerá-la improcedente;
9.2. dar ciência deste acórdão ao representante, à Agência Nacional de Telecomunicações, à Agência Nacional do Cinema e à Sky Serviços de Banda Larga Ltda.

Representação sobre possíveis irregularidades na autorização regulatória conferida pela Anatel à fusão do conglomerado de mídia Time Warner pela AT&T.

Agência Nacional de Telecomunicações.

3. Interessado: Sky Serviços de Banda Larga Ltda. (00.497.373/0001-10).

Augusto Nardes.

13.1. Ministros presentes: Benjamin Zymler (na Presidência), Walton Alencar Rodrigues, Augusto Nardes, Bruno Dantas (Relator) e Jorge Oliveira.
13.2. Ministro que alegou impedimento na Sessão: Augusto Nardes.
13.3. Ministros-Substitutos convocados: Augusto Sherman Cavalcanti e Weder de Oliveira.

BRUNO DANTAS

Reproduzo, com os ajustes pertinentes, o exame técnico realizado pela Secretaria de Infraestrutura Hídrica, de Comunicações e de Mineração (SeinfraCOM) deste Tribunal (peça 111, com destaques do original) , o qual contou com a anuência do corpo diretivo da unidade (peças 112-113) :
"INTRODUÇÃO
1. Cuidam os autos de representação (peça 1) formulada pelo Deputado Federal Luiz Paulo Teixeira Ferreira, na qual solicita a realização de fiscalização do Tribunal de Contas da União (TCU) visando analisar o processo de tomada de decisão da Agência Nacional de Telecomunicações (Anatel) a respeito da fusão das empresas WarnerMedia e AT&T, bem como eventual responsabilização de membros do Conselho Diretor da agência que viabilizaram o referido negócio.
HISTÓRICO
2. Em fevereiro de 2020, foi aprovada a operação de fusão das empresas AT&T e WarnerMedia pela Agência Nacional de Telecomunicações, à luz da regulamentação do Serviço de Acesso Condicionado (SeAC) , Lei 12.485, de 12/9/2011.
3. A decisão motivou a propositura de representação ao TCU pelo Deputado Federal Paulo Teixeira (peça 1) , em 13/2/2020, a partir de notícias divulgadas em veículos de comunicação, alegando-se ilegalidade da decisão da Anatel e a consequente responsabilização dos diretores da agência que proferiram os votos favoráveis à fusão.
4. Diante desses fatos, a unidade técnica do TCU propôs o conhecimento da representação e formulou, em 22/4/2020 (peça 8) , diligência à Anatel, propondo que fosse encaminhada à Corte de Contas cópia dos autos dos processos administrativos da Anatel em que se examinou a fusão das empresas AT&T e WarnerMedia, contendo todas as peças, de caráter público e reservado; eventuais estudos de Análise de Impacto Regulatório no mercado de televisão por assinatura no Brasil que embasaram os pareceres dos respectivos votos, favoráveis e contrários, bem como os documentos que subsidiaram essa Análise; eventuais decisões anteriores ou processos administrativos da Anatel relacionados à detenção, por uma mesma empresa ligada ao setor de audiovisual, das atividades de produção/programação e distribuição de televisão por assinatura; e cópia de quaisquer outros documentos considerados fundamentais para o esclarecimento dos fatos.
5. Por meio de despacho do dia 28/4/2020 (pec¿a 11) , o então ministro relator da mate¿ria decidiu conhecer da representac¿a¿o e autorizou a realização de diligência, feita por meio do Ofício 19351/2020-TCU/Seproc, de 2/5/2010 (peça 12) .
6. Em 11/5/2020, a unidade técnica do TCU propôs o indeferimento do pedido da Sky de ingresso como interessado nos autos (peça 14) .
7. O ministro relator discordou da unidade técnica por meio de despacho de 18/5/2020 (peça 18) , autorizando o ingresso da Sky como parte interessada.
8. Em 20/5/2020, a Anatel respondeu aos questionamentos por meio do Ofi¿cio 32/2020/AUD-Anatel (pec¿a 29) . 
9. A unidade te¿cnica do Tribunal, ao avaliar as respostas encaminhadas pela Anatel (peça 79) , verificou a necessidade de analisar dados constantes do processo da Agência Nacional do Cinema (Ancine) acerca da operação de fusão, especialmente após decisão do Conselho Deliberativo da Ancine, de 6/10/2020. Assim, foi feita diligência à Ancine, em 10/12/2020 (peça 85) , solicitando que encaminhasse elementos do processo de tomada de decisão da agência sobre o assunto. 
10. Em 14/12/2020, a Ancine respondeu aos questionamentos por meio do Ofi¿cio 68-E/2020-ANCINE/DIR-PRES (pec¿a 90) , acompanhado da documentação requerida (peças 91 a 106) . 
11. Por meio de divulgação em veículos de imprensa, a unidade técnica tomou conhecimento de que a AT&T teria concluído a venda do grupo Sky Brasil para o grupo argentino Werthein ('AT&T conclui a venda da Sky Brasil'. Publicado em 16/11/21. Disponível em: https://www.telesintese.com.br/att-conclui-a-venda-da-sky-brasil/. Acesso em 24/1/2022) . Com essa operação, a integração vertical relativa a uma empresa de telecomunicações, responsável pela distribuição de televisão por assinatura deter o controle de empresa programadora, no caso da WarnerMedia, não mais se aplicaria à operadora Sky Brasil. 
12. Além disso, tomou-se conhecimento de que a AT&T anunciou que repassaria parte da WarnerMedia para o grupo Discovery, de modo que não haveria mais controle total da empresa de telecomunicações e a programadora - AT&T e WarnerMedia ('AT&T anuncia fusão de Warner e Discovery para criação de gigante de streaming'. FLESH, José Norberto, por TeleSíntese, em 17 mai 2021. Disponível em: https://www.telesintese.com.br/att-anuncia-fusao-de-warner-e-discovery-para-criacao-de-gigante-do-streaming/. Acesso em 21 mar. 2022) . A operação estaria sendo analisada no âmbito apenas do Cade e não das agências reguladoras ('Fusão entre Discovery e WarnerMedia terá rito ordinário no Cade'. BUCCO, Rafael, por Tele.Síntese, em 22 set. 2021. Disponível em: https://www.telesintese.com.br/fusao-entre-discovery-e-warnermedia-tera-rito-ordinario-no-cade/. Acesso em 21 mar. 2022.) 
13. Com esses novos fatos, eventuais pedidos de anulação dos atos exarados respectivamente por Anatel e Ancine que aprovaram a fusão das empresas AT&T e WarnerMedia no Brasil, em função da proibição do artigo 5º da Lei do SeAC, não teriam mais efeitos práticos no campo empresarial, uma vez que as empresas Sky, AT&T e WarnerMedia alteraram o controle de suas operações. No entanto, a citada decisão criou jurisprudência do órgão regulador, a qual pode subsidiar futuras decisões da Anatel, ademais de ter sido divergente do posicionamento da Ancine sobre a legalidade da operação, comprometendo a segurança jurídica, o que enseja a necessidade de avaliação da legalidade da decisão da Anatel pelo TCU, ainda que a fusão não tenha subsistido.
14. Assim, os fatos novos não obstam, em tese, que o TCU prossiga com a avaliação da operação anterior, tendo em vista os indícios de irregularidade daquela decisão. 
15. Com isso, as respostas e os dados apresentados pelas age¿ncias foram preliminarmente avaliados pela a¿rea te¿cnica do TCU, suscitando a análise preliminar a seguir.
EXAME TÉCNICO
16. A presente instrução aborda diferentes aspectos do processo de análise da fusão, dividindo-se nas seguintes seções: 
a) a fusão da AT&T com a WarnerMedia (Time Warner) e as competências da Anatel, da Ancine e do Conselho Administrativo de Defesa Econômica (Cade) no caso concreto; 
b) ausência de motivação na decisão da Anatel que condicionou a análise regulatória da fusão à prévia aprovação da operação pelo Cade;
c) indícios de ilegalidade da decisão da Anatel que aprovou a fusão entre a AT&T e WarnerMedia;
d) indícios de ilegalidade da decisão da Ancine sobre a regularidade da fusão;
e) conclusões; e
f) proposta de encaminhamento.
I. A fusão da at&t com a warnermedia (time warner) e as competências da Anatel, da ancine e do cade no caso concreto
17. Conforme descrito na instrução inicial (peça 8) , a aprovação da fusão das empresas norte-americanas Time Warner e AT&T pela Anatel ocorreu mediante decisão do Conselho Diretor, por três votos a dois, proferida em 6/2/2020. Além dessa decisão da Anatel, a operação de fusão também foi aprovada pelo Cade, em 10/9/2018, e pela Ancine, em 6/10/2020.
18. O processo administrativo no âmbito da Anatel ocorreu em duas etapas. Primeiro, foi feita a abertura de processo motivado pelas notícias acerca da fusão envolvendo empresa de telecomunicações, que de acordo com o regulamento da Anatel, exige a anuência prévia da agência quando implicar, dentre outros requisitos, eventual alteração do controle societário das firmas de telecomunicações envolvidas. Neste processo (SEI-Anatel 53500.026491/2016-10) , foi feita análise de questionamento promovido pelo Conselho Administrativo de Defesa Econômica (Cade) , acerca da legalidade da operação à luz da legislação do Serviço de Acesso Condicionado (Lei 12.485/2011 ou Lei do SeAC) , além de questões sobre o impacto da fusão na concorrência do setor.
19. Na decisão do Conselho Diretor da Anatel, de 1º/7/2017 (peça 46) , decidiu-se que seriam encaminhadas informações ao Cade relativas ao mercado de televisão por assinatura, e que a decisão da Anatel acerca dos aspectos regulatórios seria tomada após o pronunciamento do Cade.
20. Tendo isso em vista, também foi proferida, em 24/8/2017, medida cautelar condicionando a Sky a aguardar o pronunciamento definitivo da agência sobre a legalidade da operação (peça 48) , para só então prosseguir com as medidas relacionadas às consequências da fusão das empresas da qual passou a fazer parte.
21. O segundo processo da Anatel foi aberto após decisão do Cade. Neste, o principal ponto de dúvida era acerca da interpretação da Lei do SeAC, cuja decisão motivou a instauração da presente representação. A principal questão diz respeito ao fato de que a AT&T, uma empresa cujo ramo principal é o de telecomunicações, por ser controladora à época, no Brasil, da operadora de televisão por assinatura, via satélite, Sky Serviços de Banda Larga Ltda., não poderia se unir à Time Warner, que após a fusão passou a se chamar WarnerMedia, por ser esta uma produtora e programadora de conteúdo audiovisual.
22. A Lei do SeAC considera, no art. 2º, inciso XXIII, o Serviço de Acesso Condicionado como o serviço de telecomunicações de interesse coletivo prestado no regime privado, cuja recepção é condicionada à contratação remunerada por assinantes e destinado à distribuição de conteúdos audiovisuais na forma de pacotes, de canais nas modalidades avulsa de programação e avulsa de conteúdo programado e de canais de distribuição obrigatória, por meio de tecnologias, processos, meios eletrônicos e protocolos de comunicação quaisquer.
23. A Lei também define como atividades da comunicação audiovisual de acesso condicionado a produção, programação, empacotamento e distribuição (art. 4º, incisos I a IV) . Ainda de acordo com essa norma, é permitido a uma mesma empresa realizar diferentes atividades de comunicação audiovisual de acesso condicionado, exceto nos casos dispostos na Lei, para os quais a atuação em uma dessas fases, implicará em restrição nas demais (art. 4º, § 1º) . 
24. A legislação assim especifica em que consiste cada uma dessas atividades da cadeia de valor do serviço de audiovisual de acesso condicionado:
'Art. 2º Para os efeitos desta Lei, considera-se:
 (...) 
X - Distribuição: atividades de entrega, transmissão, veiculação, difusão ou provimento de pacotes ou conteúdos audiovisuais a assinantes por intermédio de meios eletrônicos quaisquer, próprios ou de terceiros, cabendo ao distribuidor a responsabilidade final pelas atividades complementares de comercialização, atendimento ao assinante, faturamento, cobrança, instalação e manutenção de dispositivos, entre outras;
XI - Empacotamento: atividade de organização, em última instância, de canais de programação, inclusive nas modalidades avulsa de programação e avulsa de conteúdo programado, a serem distribuídos para o assinante;
 (...) 
XVII - Produção: atividade de elaboração, composição, constituição ou criação de conteúdos audiovisuais em qualquer meio de suporte;
 (...) 
XX - Programação: atividade de seleção, organização ou formatação de conteúdos audiovisuais apresentados na forma de canais de programação, inclusive nas modalidades avulsa de programação e avulsa de conteúdo programado; (Lei 12.485/2011, de 12/9/2011) .'
25. Frise-se, por oportuno, que a realização de diferentes funções dentro de uma cadeia de valor pela mesma empresa também é conhecida como integração vertical. Também para fins do que será tratado nesta instrução, a detenção de diferentes negócios pela mesma pessoa jurídica também é conhecida como propriedade cruzada, a exemplo de detenção de uma empresa do ramo de telecomunicações com outra que cuida de comércio varejista, radiodifusão, engenharia etc. 
Figura 1- Cadeia de Valor do Audiovisual de Acesso Condicionado26. A figura abaixo ilustra essa cadeia produtiva, além de mostrar o movimento do fluxo financeiro que ocorre, principalmente, a montante (upstream) , ou seja, dos assinantes de televisão por assinatura até os produtores de conteúdos audiovisuais.
 
Fonte: Elaboração própria (TCU) 
27. De acordo com o parágrafo único do artigo 9º da legislação da TV por assinatura, Lei 12.485/2011, as atividades de programação e empacotamento são objeto de regulação e fiscalização da Agência Nacional do Cinema (Ancine) . 
28. Por sua vez, conforme o art. 29, caput e parágrafo único, da mesma lei, a atividade de distribuição é regulada e fiscalizada pela Anatel, além de ser regida pela Lei Geral de Telecomunicações (Lei 9.472, de 16/7/1997) e pela respectiva regulamentação editada pela agência.
29. No caso objeto da representação, a Sky no Brasil, à época ligada à AT&T, por ser uma operadora de televisão por assinatura, responde pela etapa de distribuição e pelo empacotamento de canais, ofertando aos assinantes pacotes básicos ou os chamados pacotes premium, contendo, geralmente, canais especializados em filmes ou em atrações esportivas. Ao passo que a WarnerMedia, além de produtora de conteúdo como filmes, seriados e direitos de transmissão de competições esportivas, organiza esses em formato avulso ou dentro de canais de programação, sendo, portanto, programadora de televisão por assinatura. 
30. A restrição de atuação nas atividades que compõem a comunicação audiovisual de acesso condicionado, ou seja, da expressa previsão de limites legais à integração vertical, a que se refere o art. 4 º, § 1º, visto acima, estão presentes nos artigos 5º e 6º da Lei do SeAC, transcritos a seguir:
'Art. 5º O controle ou a titularidade de participação superior a 50% (cinquenta por cento) do capital total e votante de empresas prestadoras de serviços de telecomunicações de interesse coletivo não poderá ser detido, direta, indiretamente ou por meio de empresa sob controle comum, por concessionárias e permissionárias de radiodifusão sonora e de sons e imagens e por produtoras e programadoras com sede no Brasil, ficando vedado a estas explorar diretamente aqueles serviços. 
§ 1º O controle ou a titularidade de participação superior a 30% (trinta por cento) do capital total e votante de concessionárias e permissionárias de radiodifusão sonora e de sons e imagens e de produtoras e programadoras com sede no Brasil não poderá ser detido, direta, indiretamente ou por meio de empresa sob controle comum, por prestadoras de serviços de telecomunicações de interesse coletivo, ficando vedado a estas explorar diretamente aqueles serviços.
§ 2º É facultado às concessionárias e permissionárias de radiodifusão sonora e de sons e imagens e a produtoras e programadoras com sede no Brasil, diretamente ou por meio de empresa sobre a qual detenham controle direto, indireto ou sob controle comum, prestar serviços de telecomunicações exclusivamente para concessionárias e permissionárias dos serviços de radiodifusão sonora e de sons e imagens ou transportar conteúdo audiovisual das produtoras ou programadoras com sede no Brasil para entrega às distribuidoras, desde que no âmbito da própria rede.
§ 3º É facultado às empresas prestadoras de serviços de telecomunicações de interesse coletivo, diretamente ou por meio de empresa sobre a qual detenham controle direto, indireto ou sob controle comum, controlar produtoras e programadoras com sede no Brasil que exerçam atividades exclusivamente destinadas à comercialização de produtos e serviços para o mercado internacional.
Art. 6º As prestadoras de serviços de telecomunicações de interesse coletivo, bem como suas controladas, controladoras ou coligadas, não poderão, com a finalidade de produzir conteúdo audiovisual para sua veiculação no serviço de acesso condicionado ou no serviço de radiodifusão sonora e de sons e imagens:
I - adquirir ou financiar a aquisição de direitos de exploração de imagens de eventos de interesse nacional; e
II - contratar talentos artísticos nacionais de qualquer natureza, inclusive direitos sobre obras de autores nacionais.
Parágrafo único. As restrições de que trata este artigo não se aplicam quando a aquisição ou a contratação se destinar exclusivamente à produção de peças publicitárias.'
31. Em resumo, os artigos acima restringem, na comunicação audiovisual de acesso condicionado, que empresa prestadora de serviço de telecomunicações detenha mais de 30%, ou tenha o controle comum, de radiodifusora, produtoras e programadoras com sede no Brasil. Por sua vez, empresas de radiodifusão e produtoras e programadoras com sede no Brasil não podem deter mais de 50% do capital total e votante de empresas de telecomunicações. As exceções autorizam essa propriedade para entrega de conteúdo à distribuidora, no âmbito da própria rede, ou para comercialização de produtos e serviços audiovisuais voltados exclusivamente para o mercado internacional. 
32. Em relação às disposições do artigo 6º, o mesmo não foi objeto de análise pelos agentes reguladores nos respectivos processos, em função da ausência de regulamentação do dispositivo pela Ancine.
33. O segundo processo instaurado na Anatel, acerca da interpretação do artigo 5º da Lei, esmiúça os diferentes pontos de vista sobre a legalidade ou não da detenção e controle por empresa de telecomunicações, de programadora de televisão por assinatura (peças 49-69) . 
34. No caso concreto, a questão suscitada pesou sobre a expressão 'com sede no Brasil' presente no artigo 5º. Uma vez que as empresas que se fundiram possuem sede nos Estados Unidos, a dúvida seria se essa junção recairia ou não na vedação contida na norma, ou seja, se a regra prevê a propriedade cruzada para empresas sediadas no exterior que atuam no Brasil ou se existe limitação à propriedade cruzada e integração vertical somente a empresas com sede material no Brasil. 
35. Segundo o representante, pela interpretação dos artigos acima, restaria impedida a integração da cadeia de valor da televisão por assinatura nas atividades de distribuição (Sky/AT&T) e produção/programação (WarnerMedia) , uma vez que poderia prejudicar a concorrência e os direitos dos usuários e consumidores nacionais (peça 1, p. 6) .
36. Outrossim, de acordo com o Deputado Paulo Teixeira, autor da representação, a AT&T, então detentora da Sky no Brasil, já se vincula à legislação brasileira, inclusive no que tange ao cumprimento do que a lei assevera sobre o estabelecimento de cotas de veiculação, em canais de televisão por assinatura, para produção audiovisual nacional. Tendo isso em vista, segundo o representante, a AT&T se enquadraria em todas as demais obrigações e vedações contidas no normativo, 'de modo que a operação inquinada não poderia ser autorizada' (peça 1, p. 7) .
37. Como visto anteriormente, dado que o Serviço de Acesso Condicionado (SeAC) é uma modalidade de serviço de telecomunicações, prestado no regime privado, submete-se também à Lei Geral de Telecomunicações (LGT) , Lei 9.472/1997, alterada pela Lei 13.848/2019. De acordo com o art. 5º da LGT, ao disciplinar as relações econômicas do setor, deve-se observar, em especial, os princípios da soberania nacional, função social da propriedade, liberdade de iniciativa, livre concorrência, defesa do consumidor, redução das desigualdades regionais e sociais, repressão ao abuso do poder econômico e continuidade do serviço prestado no regime público.
38. O artigo 7º da LGT preceitua que as normas gerais de proteção à ordem econômica são aplicáveis ao setor de telecomunicações. Já os parágrafos 1º e 2º do art. 7° estabelecem que os atos envolvendo empresas de telecomunicações que busquem qualquer forma de concentração econômica submetem-se aos controles, procedimentos e condicionamentos previstos nas normas gerais de proteção econômica. Com isso, para serem válidos, esses atos passam pela aprovação do Conselho Administrativo de Defesa Econômica (Cade) .
39. Nesta situação, ao Cade cabe aplicar remédios que evitem práticas que prejudiquem a livre concorrência ou a livre iniciativa, eventualmente realizados por prestadora de serviço de telecomunicações.
40. O Sistema Brasileiro de Defesa da Concorrência (SBDC) , em cuja composição encontra-se o Cade, é regulado pela Lei 12.529/2011. A norma se aplica às práticas cometidas no Brasil ou que tenham efeito, no todo ou em parte, no território nacional. O parágrafo 1º, do artigo 2º, trata da territorialidade de empresa estrangeira para efeitos da aplicação da legislação da defesa da concorrência, in verbis:
'Art. 2º Aplica-se esta Lei, sem prejuízo de convenções e tratados de que seja signatário o Brasil, às práticas cometidas no todo ou em parte no território nacional ou que nele produzam ou possam produzir efeitos.
§ 1º Reputa-se domiciliada no território nacional a empresa estrangeira que opere ou tenha no Brasil filial, agência, sucursal, escritório, estabelecimento, agente ou representante.'
41. Os artigos da Lei 12.529/2011 transcritos abaixo apresentam a competência do Plenário do Cade, aplicáveis ao exame da fusão das empresas AT&T e WarnerMedia. O inciso X do artigo 9º refere-se à competência de apreciar a fusão e fixação de acordo em controle de concentração. Já o inciso XVIII trata da possibilidade de o Cade requisitar informações a entidades públicas, como o realizado nas consultas endereçadas à Anatel e à Ancine, como será visto adiante na análise dos processos da Anatel.
'Art. 9º Compete ao Plenário do Tribunal, dentre outras atribuições previstas nesta Lei:
 (...) 
X - apreciar processos administrativos de atos de concentração econômica, na forma desta Lei, fixando, quando entender conveniente e oportuno, acordos em controle de atos de concentração;
 (...) 
XVIII - requisitar informações de quaisquer pessoas, órgãos, autoridades e entidades públicas ou privadas, respeitando e mantendo o sigilo legal quando for o caso, bem como determinar as diligências que se fizerem necessárias ao exercício das suas funções;'
42.  Por sua vez, o artigo 36 da Lei que regula o Cade elenca quais seriam as infrações de ordem econômica, mesmo em potencial, que justificam a proposição de remédios anticoncorrenciais pelo Conselho Administrativo, dentre elas a dominação do mercado (art. 36, inciso II) , entendida como o controle de vinte por cento ou mais do mercado relevante (art. 36, § 2º) ; o exercício abusivo de posição dominante (art. 36, inciso IV) ; e limitar ou impedir o acesso de novas empresas ao mercado (art. 36, § 3º, inciso III) .
43. O art. 88 da Lei do SBDC, regulamentada pela Portaria Interministerial 994, de 30/5/2012 assegura que são submetidos ao Cade os atos de concentração em que pelo menos uma das partes envolvidas na operação tenha registrado volume de negócios no país equivalente ou superior a R$ 750 milhões e a outra parte faturamento bruto ou anual ou volume de negócios no Brasil equivalente ou superior a R$ 75 milhões. Por seu turno, o art. 90, inciso I, define ato de concentração quando duas ou mais empresas que antes eram independentes se fundem.
44. Acerca da regulação específica de telecomunicações, o art. 19 da Lei 9.472/1997 estabelece as competências da Anatel necessárias para o atendimento do interesse público e para o desenvolvimento das telecomunicações no Brasil. Essa atuação deve se basear em princípios de independência, imparcialidade, legalidade, impessoalidade e publicidade. 
45. O inciso XVI do art. 19 dispõe que cabe à Anatel deliberar na esfera administrativa quanto à interpretação da legislação de telecomunicações e sobre os casos omissos. Já o inciso XIX do mesmo artigo coloca as competências de controlar, prevenir e reprimir infrações econômicas no setor, ressalvadas as competências do Cade vistas acima. 
46. Além da observância desses preceitos, a mudança de controle societário de empresa de telecomunicações deve passar por análise prévia da Anatel, consoante o art. 97 da LGT, in verbis:
'Art. 97. Dependerão de prévia aprovação da Agência a cisão, a fusão, a transformação, a incorporação, a redução do capital da empresa ou a transferência de seu controle societário.
Parágrafo único. A aprovação será concedida se a medida não for prejudicial à competição e não colocar em risco a execução do contrato, observado o disposto no art. 7° desta Lei.'
47. Dentro da estrutura da agência, a Superintendência de Competição, na figura da Gerência de Acompanhamento Societário e da Ordem Econômica, responde pela análise do ambiente competitivo e monitora o controle societário das empresas de telecomunicações. Essa gerência, conforme art. 215, inciso VI, do Regimento Interno da Anatel (Resolução 612/2013) , elabora análise técnica solicitada pelo Cade e a submete ao Conselho Diretor.
48. Essa apuração de controle e de transferência de controle de empresas de telecomunicações é regida na Anatel pela Resolução 101/1999. O art. 6º da resolução regula o art. 97 da LGT ao dispor que deve ser submetida previamente à Anatel alteração que caracterize transferência de controle de prestadora de telecomunicações. 
49. Essa transferência é dita como o negócio jurídico que resulte em cessão parcial ou total do controle, pela pessoa jurídica dona da empresa, da direção das atividades da empresa. Nessa análise de processo de transferência de controle, a Anatel deve considerar eventuais restrições, limites ou condicionamentos estabelecidos em lei ou regulamentos (art. 7º, inciso I, Resolução-Anatel 101/1999) .
50. O feito em tela, como dito acima, acerca da fusão das firmas norte-americanas AT&T e Time Warner, provocou a atuação da Anatel, por ser, naquele momento, a AT&T controladora da empresa Sky no Brasil. Esta presta serviços de telecomunicações, dentre os quais o de televisão por assinatura.
51. Na análise do processo de alteração de controle de empresa de telecomunicações, consoante o artigo 7º, inciso I, deve a Anatel, então, considerar eventuais limites ou condicionamentos estabelecidos na Lei do SeAC. 
52. Uma vez que a competência para fiscalizar e regular as atividades de programação e empacotamento cabem à Agência Nacional do Cinema (Ancine) , conforme as competências a ela atribuídas pela Medida Provisória 2.228-1, de 2001, bem como pelo parágrafo único do art. 9º da Lei 12.485/2011,  também houve a tramitação de processo para análise da fusão das empresas supracitadas naquela agência, devidamente julgado pelo Conselho Diretor da Ancine, em 6/10/2020, conforme Declaração de Diretoria Colegiada 861-E de 2020 (peça 78) . O art. 7º, inciso XVIII, da MP, prevê dentre as competências da Ancine:
'XVIII - regular e fiscalizar o cumprimento dos princípios da comunicação audiovisual de acesso condicionado, das obrigações de programação, empacotamento e publicidade e das restrições ao capital total e votante das produtoras e programadoras fixados pela lei que dispõe sobre a comunicação audiovisual de acesso condicionado;' 
53. Na prática, uma vez que a restrição legal à realização de mais de uma atividade da cadeia de valor do audiovisual deve ser expressa pelo legislador, tendo em vista se tratar de imposição de restrição da atividade privada, comumente se observa que há no mercado a realização das atividades de produção e programação pela mesma empresa. Ao passo que também se observa o desenvolvimento das atividades de empacotamento e distribuição também por uma mesma empresa, como o fazem as chamadas 'operadoras de TV por assinatura': Claro, Sky, Vivo e Oi, dentre outras, reguladas paralelamente pela Anatel e pela Ancine, dentro das respectivas áreas.
54. Feitas essas colocações, a presente instrução refere-se à análise da atuação da Anatel no processo de fusão das empresas responsáveis pela distribuição de serviço de telecomunicações, na figura da AT&T, que detinha a Sky, com a empresa produtora e programadora de conteúdo audiovisual, Time Warner. Após a operação de fusão ter sido aprovada nos Estados Unidos, as empresas do grupo Time Warner passaram a se chamar WarnerMedia, porém, registre-se que o nome a ser utilizado nesta instrução para se referir a esse novo grupo será tanto Time Warner quanto WarnerMedia, de acordo com o nome contido nas respectivas peças processuais tramitadas no âmbito dos órgãos brasileiros.
55. A análise da atuação da Anatel é feita quanto à observância das normas legais e infralegais, levando-se em conta que o art. 19 da Lei Geral de Telecomunicações exige da agência uma atuação com independência, imparcialidade, atendimento do interesse público, impessoalidade e publicidade. 
56. Ademais, o caso concreto da análise da fusão das empresas norte-americanas guarda relação com a competência da Anatel de deliberar quanto à interpretação da legislação do serviço de acesso condicionado (inciso XVI do art. 19 da LGT) , especificamente em relação à restrição estabelecida no art. 5º da Lei 12.485/2011 visto acima, e o controle de infrações econômicas, ressalvadas as competências do Cade (inciso XIX do art. 19 da LGT) . 
57. Tendo em vista que no decorrer deste relatório houve manifestação da Ancine sobre o mesmo tema, somou-se a este processo a análise da tomada de decisão dessa agência reguladora.
58. Com isso, importante salientar que a competência do TCU relativa ao controle da legalidade dos atos dos seus jurisdicionados, dentre eles os atos da Anatel e da Ancine, portanto, não se confunde com instância revisora ou recursal das decisões das agências. 
59. Nesse sentido, a presente instrução irá avaliar aspectos gerais e eventuais irregularidades que perpassam a atuação da Anatel na tramitação de processo de transferência de controle de empresas de serviço de acesso condicionado, bem como na competência de interpretar a legislação sobre o assunto, além de analisar pontos em desacordo com a legislação, regulamentação e princípios vigentes, identificados no caso concreto da fusão da AT&T e Time Warner. Também será feita análise da atuação regulatória da Ancine no presente caso.
60. Ressalta-se que a atuação do TCU, no seu papel constitucional de controle externo, destina-se a fiscalizar as ações conduzidas pela Anatel com relação aos procedimentos da agência na análise de transferência de controle societário de empresas de telecomunicações e limitações legais ao caso concreto. Estas últimas também de competência da Ancine. Dessa forma, na presente avaliação, pretende-se verificar se há irregularidades e fragilidades, nos pontos avaliados pelo Tribunal, quanto a atuação dos órgãos reguladores no processo de fusão das empresas WarnerMedia e AT&T.
II. Ausência de motivação na decisão da Anatel que condicionou a análise regulatória da fusão à prévia aprovação da operação pelo Cade
61. O Cade comunicou a Anatel, em 4/4/2017, da abertura de processo de análise do ato de concentração das empresas e solicitou manifestação da agência sobre a operação, a fim de auxiliar a instrução do processo no órgão antitruste. 
62. Ressaltou-se no Ofício 1785/2017/CADE, de 3/4/2017 (SEI-Anatel 1381624) , que o órgão antitruste estaria analisando o ato de concentração, apenas, sob os aspectos da Lei 12.529/2011, que é a Lei de Defesa da Concorrência. O Conselho não estaria verificando, dessa forma, a aplicação ou não do artigo 5º da Lei 12.485/2011, Lei do SeAC, visto que, na opinião do Cade, considerava-se que o artigo tratava de aspectos regulatórios que não seriam de sua competência. 
63. Uma vez tendo sido levantadas, pela área técnica e pela Procuradoria Federal Especializada junto à Anatel, controvérsias sobre a interpretação do art. 5º da Lei do SeAC, o Acórdão da Anatel 188/2017, de 1/6/2017, encaminhou subsídios ao Cade somente sobre os aspectos concorrenciais da operação. No que tangia aos aspectos regulatórios, o acórdão determinou a abertura de processo específico na Anatel, condicionando sua abertura, porém, à aprovação da operação pelo Cade.
64. Assim, somente mediante a aprovação da fusão pelo Cade, em 18/10/2017, foi feita a abertura de processo, na Anatel, para apurar se o arranjo societário decorrente contrariava a Lei do SeAC e os dispositivos regulatórios afetos à competência da Anatel. 
65. Subtende-se do Acórdão 188/2017 (peça 31) que a Anatel somente prosseguiu com a análise sistemática dos artigos da Lei do SeAC uma vez que o Cade aprovou a operação. Ou seja, caso o órgão antitruste tivesse vetado a operação, sob o ponto de vista concorrencial, não haveria a manifestação da agência quanto à legalidade e às controvérsias suscitadas pelo caso concreto, do ponto de vista regulatório.
66. Embora subsídios do Cade tenham auxiliado a tomada de decisão da Anatel, a análise regulatória da agência não se confundia, nem deveria se vincular, à análise dos aspectos concorrenciais, especialmente em se tratando de possível ilegalidade, cujos efeitos ultrapassam a esfera econômica. Tanto é assim que os mecanismos impostos em sede de Acordo em Controle de Concentração pelo Cade não teriam o condão de suprimir a suposta ilegalidade da operação, tendo em vista, entre outros aspectos, seu prazo de vigência determinado, como será visto a seguir. 
67. Também, a espera da Anatel em abrir o processo condicionada à decisão do Cade, tendo em vista serem decisões independentes, sobre aspectos diferentes, comprometeu a celeridade processual, presente no art. 38 da LGT, bem como no inciso LXXVIII do art. 5º, da Constituição Federal, que assegura a todos, no âmbito judicial e administrativo, 'a razoável duração do processo e os meios que garantam a celeridade de sua tramitação'. Ademais, a não abertura de processo seria incorrer em infração e esquivar-se da competência das agências no feito, face aos princípios da legalidade e da indisponibilidade do interesse público, presentes no art. 19, caput da LGT, Lei 9.472/1997.
68. Além disso, em seu Parecer 00302/2017/PFEANATEL/PGF/AGU, de 4/5/2018, a Procuradoria da Anatel recomendou que em momento imediatamente posterior ao oferecimento da resposta ao CADE, a Anatel adotasse as medidas para garantir o cumprimento do art. 5º da Lei do SeAC. A PFE afirmou ser plenamente possível que a situação concreta e detalhada a respeito de eventuais providências serem adotadas em relação ao art. 5º fossem oportunamente tratadas em momento processual subsequente. Ao final, reforça que estas medidas poderiam ser adotadas posteriormente ao encaminhamento dos subsídios ao CADE.
'Segue a transcrição de trechos do Parecer:
Do procedimento a ser adotado pela Anatel.
g) Considerando o exíguo prazo para manifestação da Anatel (tendo a Anatel, inclusive, requerido dilação, dada a necessária tramitação por diversos órgãos na Agência) , esta Procuradoria recomenda que, neste momento, a Agência instrua os autos de modo a prestar as informações necessárias para o CADE, podendo, em momento imediatamente posterior, adotar as medidas necessárias para garantir o cumprimento do art. 5º do SeAC¿
h) Sobre os indícios de descumprimento ao art. 5º da Lei nº 12.485/2011, não se trata de uma anuência prévia no bojo da qual a Agência irá analisar a questão, mas de regra legal proibitiva que simplesmente deve ser cumprida pelos agentes regulados, de modo que, tal como qualquer regra que eventualmente está em vias de ser descumprida, cabe à Agência, ciente da situação, adotar, de ofício, medidas preventivas para que isso não ocorra. Ou seja, deve a Agência atuar junto aos seus agentes regulados a fim de garantir que não haja ofensa ao art. 5º da Lei do SeAC na eventualidade de concretização da operação;
i)  Em suma, a ANATEL deve encaminhar ao CADE as informações solicitadas por meio do referido Ofício nº 1785/2017, sendo plenamente possível que a situação concreta e detalhada a respeito de eventuais providencias a serem adotadas em relação ao art. 5º da Lei nº 12.485/2011 seja oportunamente tratada em momento processual subsequente. Com isso, poderá, se for o caso, complementar a instrução dos autos e adotar as medidas necessárias posteriormente ao envio das informações ao CADE¿'
69. É importante notar que a expressão 'se for o caso', presente no último parágrafo, refere-se à necessidade de complementar a instrução dos autos e adotar as medidas necessárias, algo a ser avaliado a partir das análises a serem efetuadas posteriormente à remessa da resposta ao CADE. Entende-se que a PFE não sugeriu que a análise regulatória estivesse condicionada à aprovação da operação pelo CADE.
70. Na sequência, a SCP fez análise complementar, por meio do INFORME Nº 22/2017/SEI/CPOE/SCP, de 12/5/2017. Nela, a Superintendência concorda com as recomendações feitas pela PFE sobre os procedimentos a serem adotados pela Anatel e conclui:
'Ante o exposto, pelas razões e justificativas constantes do Informe n.º 15/2017/SEI/CPOE/SCP, complementadas por meio do presente Informe, propõe-se o encaminhamento do processo administrativo ao Conselho Diretor, nos termos regimentais, com sugestão de:
Desmembrar a deliberação do Conselho Diretor para que seja realizada em dois momentos distintos, a saber: 1) análise concorrencial, em resposta ao Ofício n.º 1785/2017/CADE; e 2) análise regulatória, por meio da qual será examinado o requisito previsto no art. 5º da Lei n.º 12.485, de 12 de setembro de 2011;
Aprovar a manifestação da área técnica sobre os aspectos concorrenciais da operação e encaminhá-la ao Conselho Administrativo de Defesa Econômica - CADE, em resposta ao Ofício n.º 1785/2017/CADE, juntamente com a Nota Técnica Anatel-Ancine, na sua versão pública e confidencial, respectivamente autuadas sob o SEI n.ºs 1381666 e 1388936; e
Restituir os autos à Superintendência de Competição para que seja dado prosseguimento ao feito em relação à análise regulatória, especificamente no que tange ao requisito previsto no art. 5º da Lei n.º 12.485, de 12 de setembro de 2011, com o fito de concluir a instrução iniciada, devendo a matéria ser encaminhada ao Conselho Diretor para análise e deliberação final.'
71. Ou seja, o processo administrativo contém pareceres uníssonos quanto ao procedimento a ser adotado. A área técnica e a PFE entenderam que a Anatel deveria prosseguir com a análise regulatória, especificamente no que tange ao requisito previsto no art. 5º, posteriormente ao envio da resposta demandada pelo CADE pela Anatel.
72. No dia 31/5/2017, o Conselheiro relator do feito emitiu a Análise Nº 91/2017/SEI/AD. Em sua análise, o dirigente aduz que:
'Considerando os argumentos expostos na presente análise, bem como a necessária ponderação quanto à necessária observância da Lei do SeAC no caso concreto, entendo que caso a operação seja aprovada pelo CADE, que é o órgão competente para apreciar os aspectos concorrenciais, faz-se necessário que seja determinado à Superintendência de Competição, que instaurem um processo administrativo específico visando a apuração de eventual contrariedade aos dispositivos da Lei do SeAC e regulatórios no caso da decorrente operação societária, no âmbito da competência da Anatel.'
73. A proposta de condicionar a instauração de processo administrativo à aprovação pelo CADE não se fez acompanhar das razões para justificar tal proposição, que poderia repercutir negativamente na eficiência e na efetividade da atuação da Anatel.
74. A legislação estabelece que os atos administrativos deverão ser motivados quando discreparem de pareceres e propostas oficiais (art. 50, inciso VII, da Lei de Processo Administrativo) , e a motivação deve ser explícita, clara e congruente (§ 1º) . O Regimento Interno da Anatel reforça a importância da motivação, dispondo que os votos devem ser motivados, com fundamentação clara e congruente (art. 3º, § 5º) . A norma interna admite mera declaração de concordância com fundamentos de anteriores pareceres. Porém, os pareceres anteriores externados pela área técnica e pela PFE-Anatel não argumentavam pela abertura de processo condicionada à decisão do Cade, o que significa dizer que requereria a explicitação de seus motivos. O Regimento Interno da Agência, em seu art 107, replica o teor do art. 50 da Lei 9.784/1999.
75. Emergem da leitura do Acórdão 188/2017 e do processo administrativo correspondente, portanto, indícios de descumprimento de dispositivos da Lei 9.784/1999 e do Regimento Interno da Anatel. 
76. A questão assume maior relevo tendo em vista que a decisão pode ter gerado prejuízo à eficiência e à efetividade da atuação da Anatel, uma vez que se optou por aguardar a aprovação da operação pelo CADE. Embora o prazo do CADE fosse exíguo (a aprovação da fusão veio em 18/10/2017, aproximadamente 4,5 meses após o Acórdão da Anatel) , o período poderia ter sido usado para efetuar ao menos parte da análise regulatória sobre o art. 5º da Lei do SeAC. 
77. Suscitado este ponto sobre o primeiro processo da Anatel, o item a seguir apresenta a análise sobre a aprovação da fusão pela Anatel.
III. INDÍCIOS DE ILEGALIDADE DA DECISÃO DA ANATEL que aprovou a fusão entre at&T e Warnermedia
78. O primeiro processo da Anatel culminou no Acórdão 188/2017, o qual determinou que a área técnica da agência complementasse sua instrução acerca das atividades de programação exercidas pelas próprias subsidiárias da Time Warner no Brasil.
79. O Informe 22/2017 da Superintendência de Competição (peça 43) e o Parecer 302/2017 da PFE-Anatel (peça 42) já haviam externalizado a necessidade de aprofundar o exame sobre as atividades das programadoras do grupo que compõem a operação de fusão, incluindo a necessidade de buscar esclarecimentos junto à Ancine sobre pontos controversos.
80. No mesmo informe, a SCP disse que o documento emitido anteriormente no mesmo processo, por meio do Informe 15/2017 (peça 40) , não havia adentrado as Instruções Normativas (IN) da Ancine, por entender, naquele momento, que o tema seria de competência de outra agência reguladora, não sendo atribuição da Anatel interpretá-las.
81. Não obstante o posicionamento preliminar da SCP, a PFE-Anatel sustentou que não se deveria desconsiderar as INs. Assim, a área técnica da Anatel passou a tecer ponderações e reflexões sobre as Instruções Normativas, especialmente questionando-se sobre os sujeitos a quem a norma se referiria, se seria aplicável à programadora estrangeira ou ao representante no Brasil. Também ponderava o fato de a IN ser passível de modificação ou nova interpretação a qualquer momento, o que poderia fragilizar uma decisão da Anatel baseada nesse instrumento, caso a norma fosse alterada. 
82. Nesse sentido, no entender da área técnica, a linha de argumentação adotada pela PFE-Anatel, que considerou as disposições da Ancine, careceria de maior estudo do órgão regulador das telecomunicações, para evitar fragilizar as decisões da Anatel, face à possibilidade de posterior modi¿cação e/ou interpretação das normas de outro regulador. Concluiu-se da seguinte maneira:
'Diante de todo o exposto, esta área técnica reconhece a existência de uma controvérsia acerca da aplicação do art. 5º da Lei n.º 12.485, de 2011, ao caso em estudo. Sendo assim, considerando a necessidade de se buscar subsídios que con¿rmem os argumentos ora aduzidos, sugere-se a este i. Colegiado que a referida matéria seja deliberada em momento oportuno, de modo que a Superintendência de Competição possa complementar a instrução do feito quanto aos indícios de ofensa ao referido dispositivo veri¿cados pela PFE-Anatel, com ¿to de esclarecer junto ao ente regulador do mercado de programação as ponderações aqui relatadas (peça 43, p. 16) .'
83. Porém, após buscar informações junto à Ancine, tanto a área técnica como a PFE-Anatel passaram a concordar no ponto em que a interpretação do art. 5º da Lei do SeAC deveria se alinhar ao posicionamento da regulamentação da Ancine, conforme resposta aos ofícios da Anatel, tendo em vista que se aplicavam a todos os que atuavam na atividade de programação de televisão por assinatura no Brasil.
84. Na manifestação da área técnica da Ancine acostada ao primeiro processo da Anatel (peça 44) , a qual serviu de subsídio ao processo administrativo do Cade, a unidade técnica da Ancine afirmou, quanto à territorialidade prevista no citado art. 5º da Lei do SeAC, a fim de se evitar discriminação de empresas sediadas fora do Brasil no mercado de programação, e atendendo ao que prevê o art. 9º da mesma lei, que as atividades de produção, programação e empacotamento são livres para empresas brasileiras, sediadas e administradas no Brasil. Para isso, a agência teria editado a IN 100/2012, alterada pela IN 102/2012. 
85. A Instrução Normativa é instrumento utilizado pela Administração Pública para regulamentar matéria disposta previamente em lei. Essa competência normativa compõe o exercício da função regulatória, atividade típica das agências. Considera-se que a lei que institui a agência reguladora deve prever a autonomia para edição de atos normativos de sua respectiva esfera de competência.
86. A MP 2.228-1/2001, que cria a Ancine, assevera, no art. 7º, inciso XVIII, a competência para regular e fiscalizar o cumprimento dos princípios do serviço de acesso condicionado, derivando daí sua competência para normatizar as atividades de programação e empacotamento.
87. As citadas Instruções Normativas obrigam a programadora estrangeira com atividade no Brasil a ter representante aqui e constituir empresa com sede e administração no país, assumindo, 'em nome e no interesse da programadora estrangeira, suas responsabilidades e obrigações legais' (art. 2º, § 5º, IN 100/2012, alterado pelo art. 1º da IN 102/2012) . 
88. A edição da IN 100/2012 dispõe sobre a regulação das atividades de programação e empacotamento previstas na Lei 12.485/2011. O parágrafo 1º do art. 1º assegura que a atuação nas atividades de programação e de empacotamento não implica restrição de atuação nas atividades de produção ou distribuição, exceto nos casos dispostos na Lei. Porém, o parágrafo 2º exclui do campo de aplicação da Instrução Normativa aspectos relativos à atividade de distribuição, submetidos à Anatel.
89. A IN 102/2012 alterou a IN 100/2012 e reproduziu no art. 2º exatamente a redação do art. 9º da Lei do SeAC. Por sua vez, os parágrafos seguintes do citado artigo regulamentaram o exercício da atividade de programação do exterior para o Brasil, expostos abaixo: 
Lei 12.485/2011:
'Art. 9º As atividades de produção, programação e empacotamento são livres para empresas constituídas sob as leis brasileiras e com sede e administração no País.'
Instrução Normativa 100/2012:
'Art. 2º As atividades de produção, programação e empacotamento no Brasil são livres para empresas constituídas sob as leis brasileiras e com sede e administração no país.  (Redação dada pela Instrução Normativa n.º 102, de 19 de junho de 2012) 
§ 1º O exercício da atividade de programação do exterior para o Brasil somente será permitido às programadoras estrangeiras que se sujeitarem às leis e foro brasileiro, quanto aos atos ou operações praticados no exterior que produzam efeitos no Brasil, incluindo as obrigações previstas na Lei nº 12.485/2011, nos mesmos termos em que se aplicam às empresas com sede no Brasil.  (Redação dada pela Instrução Normativa n.º 102, de 19 de junho de 2012) 
§ 2º Em observância ao disposto no § 1º, e sem prejuízo da possibilidade de relação negocial direta, as programadoras estrangeiras deverão firmar contratos em português, sob regime jurídico brasileiro e com foro estabelecido no Brasil, quanto aos atos ou operações praticados no exterior que produzam efeitos no Brasil, inclusive em suas relações comerciais com agentes econômicos brasileiros.  (Redação dada pela Instrução Normativa n.º 102, de 19 de junho de 2012) 
 (...) 
§ 4º A programadora estrangeira que exerça atividade de programação do exterior para o Brasil está obrigada a manter, permanentemente, representante único no país, com poderes para resolver quaisquer questões e receber intimação e notificação administrativa e citação judicial em nome da empresa estrangeira.  (Redação dada pela Instrução Normativa n.º 102, de 19 de junho de 2012) 
§ 5º O representante de que trata o § 4º deverá ser empresa constituída sob as leis brasileiras com sede e administração no país, a qual deverá assumir em nome e no interesse da programadora estrangeira, suas responsabilidades e obrigações legais perante a ANCINE.  (Redação dada pela Instrução Normativa n.º 102, de 19 de junho de 2012) 
 (...) 
§ 7º A comercialização ou o licenciamento, no exterior, de canais de programação destinados ao empacotamento para oferta em território brasileiro será caracterizada como exercício da atividade de programação do exterior para o Brasil, à exceção dos canais não adaptados ao mercado brasileiro.  (Redação dada pela Instrução Normativa n.º 102, de 19 de junho de 2012, sem grifos no original) .'
90.  Na sequência, o art. 3º e parágrafos da Instrução Normativa regulamentam as vedações contidas no artigo 5º da Lei do SeAC, reproduzindo o texto da Lei, porém, estabelecendo-se a data a partir da qual as empresas de telecomunicações, programadoras, produtoras e radiodifusoras deveriam se submeter às limitações previstas, qual seja, 13/9/2012.
91. No primeiro momento, a área técnica da Anatel disse que a operação não estaria infringindo a Lei do SeAC, tendo em vista que a sede das representantes da Time Warner seria no exterior e não no Brasil (peça 40) . 
92. A PFE-Anatel apresentou argumentos contrários a esse raciocínio, trazendo à baila que as subsidiárias da Time Warner sediadas no Brasil exerceriam atividades de produção e programação. Ademais, afirmou-se que a Lei exigiu, no seu artigo 9º, que todas as pessoas jurídicas que exercessem atividade de produção e programação tivessem sede no Brasil. Isso permitiria, a seu ver, que aquela pessoa jurídica pudesse ser demandada no Brasil, independente da sede do respectivo proprietário da empresa. Com isso, esse representante estaria sujeito a todas as restrições definidas pela legislação e regulamentação brasileiras, uma vez que a palavra 'sede no Brasil', constante do art. 5º da Lei do SeAC, deveria ser interpretada do ponto de vista do registro formal da pessoa jurídica no país, e não do ponto de vista material, como o centro de atividades.
93. Na manifestação da empresa Sky, esta refutou a alegação sobre o desempenho de atividades de produção audiovisual no Brasil, conforme constante do objeto social de determinadas empresas do Grupo Time Warner. Para a Sky, 'determinada atividade empresarial não caracteriza a sua exploração econômica', tratando-se, portanto, 'apenas de uma habilitação jurídica formal para tanto, que não se confunde com a efetiva exploração daquela atividade permitida pelos estatutos da empresa' (peça 55, p. 11) .
94. Apesar desse argumento, segundo a Associação NEO TV (peça 53) , as empresas subsidiárias da Time Warner tanto atuam nas atividades de produção, como de programação no Brasil, não sendo, como alegado pela Sky, apenas licenciadoras de conteúdos produzidos no exterior para o Brasil, nem meras retransmissoras de programação de canais estrangeiros para o país. De acordo com a NEO TV, há também a produção de conteúdo no país e formatação de conteúdos para canais de programação específicos para o Brasil pelas empresas do grupo Time Warner. Até mesmo, de acordo com a associação, para que se cumprisse as determinações legais relativas a cotas de produções nacionais e de produções independentes nas grades de programação do serviço de acesso condicionado.
95. Em consulta da Anatel à Ancine, a área técnica da agência reguladora do cinema esclareceu (peça 54) em relação às empresas listadas pertencentes ao Grupo Time Warner, que seriam programadoras estrangeiras, enquadradas como programações do exterior para o Brasil. Porém, no ofício, com base nas Instruções Normativas 91 e 100 da Ancine, essas empresas assumiriam todas as responsabilidades e obrigações legais do representado junto à agência.
96. No Informe 3/2019 (peças 66-69) , a Superintendência de Competição apresentou as respostas da Ancine acerca do papel dos representantes legais no Brasil de programadoras estrangeiras, incluindo o cumprimento de obrigações de veiculação de conteúdo brasileiro e conteúdo brasileiro de produção independente, a depender do tipo de canal programado. 
97. Por fim, a área técnica da Anatel conclui, em relação às atividades reguladas pela Ancine, que não haveria o desenvolvimento direto de atividades de programação pelos representantes das programadoras estrangeiras do Grupo WarnerMedia. Também relatou que todos os agentes do Grupo WarnerMedia seriam programadoras estrangeiras que se enquadram na definição de mercado de programação do exterior para o Brasil e obrigatoriamente devem ter representante único no País. 
98. Este representante único, por sua vez, assumiria todas as responsabilidades e obrigações legais em nome da programadora estrangeira que ele representa. Dentre essas imposições a que se submeteriam, constariam, segundo a área técnica da Anatel, as limitações dispostas no art. 5º da Lei do SeAC, assegurando, portanto, o mesmo tratamento dado às empresas constituídas sob as leis brasileiras, com sede e administração no País, que executam essas mesmas atividades (peça 69, p. 5) . 
99. Ainda sobre a realização efetiva de atividades de programação e produção pelas empresas do Grupo WarnerMedia no mercado brasileiro, a área técnica da Anatel esclareceu que tal evidência não está adstrita às suas competências, mas sim às da Ancine.
'3.350. (...) De todo modo, apesar de todas essas evidências, é certo que a definição sobre a execução de atividades de produção e programação por um agente econômico não está afeta às competências desta Agência, razão pela qual se sugere que seja dada ciência à Ancine a respeito da decisão a ser tomada pelo Conselho Diretor, no âmbito do presente processo, para que sejam tomadas as providências que aquele ente entender cabíveis em sua esfera de atuação regulatória (peça 69, p. 1) .'
100. Em resumo, a área técnica da Anatel conclui, em relação às atividades reguladas pela Ancine, pelas seguintes informações:
3.342. Em resumo, o retrato em tela monstra que:
'I - Os agentes econômicos Turner International Latin America Inc., Warner Channel Brazil, Inc., Brasil Advertising L.L.C., Brasil Productions L.L.C., e Brasil Programming L.L.C são todas programadoras estrangeiras que se enquadram na definição de mercado de programação do exterior para o Brasil e obrigatoriamente devem ter representante único no País;
II - Aplicam-se às programadoras estrangeiras e aos seus representantes únicos no Brasil a IN-Ancine nº 91/2010, que regulamentam o registro de agente econômico na Ancine previsto no art. 22 da Medida Provisória nº 2.228-1, de 06 de setembro de 2001; e o credenciamento de agentes econômicos que exercem atividade de programação e empacotamento no âmbito da comunicação audiovisual de acesso condicionado previsto no art. 12 da Lei 12.485, de 2011; e a IN-Ancine nº 100/2012, que regulamenta os dispositivos da Lei nº 12.485, de 2011;
III - Não há o desenvolvimento direto de atividades de programação pelos representantes das programadoras estrangeiras do Grupo WarnerMedia, não sendo fornecidas informações sobre o desenvolvimento das atividades de produção, exceto em relação à TopSports Ventures Ltda., onde se observa destaque feito pela Ancine no sentido de que ela se encontra registrada também com a atividade de produção audiovisual;
IV - O representante único no Brasil responde perante a Ancine como uma programadora, assumindo todas as responsabilidades e obrigações legais em nome da programadora estrangeira que ele representa, devendo ter sede e administração no País, em consonância com o disposto no art. 10 da IN-Ancine nº 91/2010;
V - Os agentes econômicos E! Brazil Distribution, L.L.C., A&E Brazil Distribution, L.L.C., History Channel Brazil Distribution, L.L.C., Lifetime Brazil Distribution, L.L.C. e SET Brazil, L.L.C., enquadrados como programadoras estrangeiras, foram relacionados na resposta da Ancine como pertencentes ao Grupo WarnerMedia, em razão do conceito de Grupo por ela adotado, nos termos da IN-Ancine nº 91/2010, definido como 'associação de empresas unidas por relações societárias de controle ou coligação, nos termos do art. 243, da Lei 6.404/1976, ou ligadas por sócio comum com posição preponderante nas deliberações sociais de ambas as empresas, ou, ainda, vinculadas por relações contratuais que impliquem acordo de estratégia comercial com finalidade e prazos indeterminados';'
101. Acerca da interpretação sistemática dos artigos da Lei do SeAC, após as alegações das partes e manifestações da Ancine, a SCP concluiu, sobre o disciplinamento e organização do mercado de programação do exterior para o Brasil, que:
'IV - Impõe-se ao agente econômico estrangeiro que atua no mercado de programação do exterior para o Brasil (programadora estrangeira) , por meio de seu representante único no País, todas as restrições e preceitos estabelecidos na Lei do SeAC, assegurando, portanto, o mesmo tratamento dado às empresas constituídas sob as leis brasileiras, com sede e administração no País, que executam essas mesmas atividades  (peça 69, p. 5, grifos no original) .'
102. Para complementar esse entendimento, a SCP trouxe trechos do Parecer da PFE-Anatel constantes do processo anterior, em que defendeu a sujeição das empresas sem sede no Brasil a todas as obrigações e limites constantes da Lei 12.485/2011. 
'3.366. A PFE-Anatel concluiu, portanto, que a técnica de condicionar o exercício de determinada atividade por meio de uma pessoa jurídica com sede no Brasil possibilita que, mesmo se houver interesse de Grupo Econômico estrangeiro no exercício dessa atividade, quem for explorá-la estará sujeito a todas as restrições definidas pela legislação e regulamentação brasileiras, estando sujeito a ser demandado no Brasil para cumpri-las, independentemente de onde seu proprietário tiver domicílio (no Brasil ou no exterior) (peça 69, p. 6, com grifos no original) .'
103. No mesmo sentido, posicionou-se a PFE-Anatel, no Parecer 112/2019, reafirmando que a interpretação sistemática que se faz do artigo 5º deveria ocorrer em conjunto com o disposto no art. 9º. Segundo a PFE-Anatel,
'55. Consoante registrado pela própria Ancine, embora o representante legal não seja uma programadora em si, ela responde como tal, assumindo todas as responsabilidades em nome da programadora representada (...) . 
56. Dessa forma, a atuação no Brasil de programadoras sediadas no exterior foi viabilizada pela Ancine, por intermédio de um representante com sede e administração no país e que assume as obrigações legais e regulamentares como se programadora fosse' (peça 56, p. 22, grifos no original) .
104. Na primeira manifestação da PFE-Anatel (peça 42) sobre a regularidade da operação, considerou-se aplicável a Instrução Normativa 102/2012 da Ancine a respeito da Lei do SeAC, a qual permite que produtoras, programadoras e empacotadoras operem no Brasil, desde o exterior, contanto que constituam formalmente empresas representantes no Brasil.
'Ou seja, a Ancine, ao flexibilizar o art. 9º da Lei do SeAC, por meio da IN nº 102, de 2012, por óbvio não afastou a necessidade de cumprimento dos demais dispositivos da Lei do SeAC, e nem poderia fazê­lo.  Pelo contrário, ressalvou expressamente a necessidade de cumprimento da Lei do SeAC em  sua  integralidade  e  garantiu  que  a  pessoa  jurídica  que exerça atividades de produção, programação e empacotamento no Brasil, mesmo no caso de programação do exterior para o Brasil, seja demandada no Brasil e com base na legislação brasileira (Art. 2º, §§ 1º e 4º da Instrução Normativa nº 102, de 19 de junho de 2012, da ANCINE) .
Entender de forma diversa seria admitir que o descumprimento do art. 9º da Lei do SeAC ou, in  casu,  sua flexibilização, permitiria também o descumprimento do art. 5º e de todas as disposições da Lei do SeAC, o que não se pode admitir, sob pena de violação de princípios basilares do direito. Nesse diapasão, não há como considerar, mesmo no âmbito da ANATEL, que as controladas da Time Warner no Brasil não possuem sede no Brasil ou que estão dispensadas do cumprimento do art. 5º da Lei do SeAC.' (peça 42, p. 21) .
105. Diante desse entendimento, a PFE afirmou que a Anatel deveria adotar as medidas preventivas para evitar o descumprimento da Lei do SeAC, caso a operação fosse concretizada e aprovada pelo Cade. Isso porque as subsidiárias da Time Warner, sendo brasileiras e atuando no Brasil, submeter-se-iam aos dispositivos da Lei do SeAC integralmente, independente do domicílio dos seus proprietários e do fato de a direção de suas atividades pertencer a uma pessoa jurídica estrangeira. 
106. Desse modo, segundo o parecer da PFE-Anatel, a intenção do legislador seria coibir eventuais distúrbios concorrenciais, uma vez que a integração vertical da cadeia produtiva do audiovisual poderia representar uma barreira à entrada no mercado. Isso poderia acontecer tendo em vista que os setores de radiodifusão e de telecomunicações, por deterem grande poder de mercado, poderiam dominar as diferentes atividades da cadeia produtiva do audiovisual, de modo a ceifar a livre concorrência. Portanto, a intenção do legislador com a imposição desses remédios à integração vertical, na opinião da PFE-Anatel, seria promover a competição e a concorrência, e não as restringir.
107. Na sequência, colaciona trechos da ADIN 4679 formulada contra o art. 5º da Lei do SeAC, à época de sua promulgação, em que se argumentava que tal artigo infringiria o princípio constitucional da livre iniciativa (peça 42, p. 12-15) . Para o ministro do STF Luiz Fux, então relator da ADIN, todavia, a leitura que se fazia do referido artigo é a conjunção dos princípios da liberdade de expressão e direito à informação, somada à proibição de monopólios e oligopólios dos meios de comunicação e aos princípios da livre concorrência e da proteção do consumidor. Acerca deste ponto da ADIN, será tratado com mais detalhes no item seguinte desta instrução.
108. O que a Lei quis vedar, de acordo com a Procuradoria Especializada, foi que as atividades da prestadora de serviços de telecomunicações e da produtora e programadora estivessem sob um mesmo poder de mando. Nesse sentido, sendo essas atividades realizadas no Brasil, estariam sujeitas a uma mesma jurisdição, ou seja, ao mesmo regramento imposto às empresas sediadas no país, posto que a legislação não fez, no entendimento da PFE-Anatel, distinção entre empresas sediadas no Brasil das empresas com sede no exterior.
109. Para a PFE-Anatel, a Lei exige, em seu art. 9º, que as atividades de produção e programação sejam realizadas por empresas constituídas sob as leis brasileiras e tenham sede e administração no Brasil. Assim, sob o ponto de vista da procuradoria, a leitura do art. 5º deve ocorrer juntamente com a do art. 9º, exigindo-se a todas as pessoas jurídicas que exerçam atividades de produção e programação a sede no Brasil. 
110. Entendia, ademais, em relação às subsidiárias da Time Warner serem subordinadas a uma pessoa jurídica com sede no exterior, que isso não significava que não tivessem sede no Brasil.
111. Em seguida, a procuradoria apresentou argumentos favoráveis à necessidade de constituição de pessoa jurídica com sede no Brasil e seus reflexos na aplicação da lei, conforme abaixo:
'Ao exigir que a pessoa jurídica tenha sede no Brasil, a legislação impõe que aquela pessoa jurídica possa ser demandada no Brasil, independentemente de quem seja o proprietário dessa pessoa jurídica, quer este tenha sede no Brasil ou no exterior (art. 53, inciso III, a, do Código de Processo Civil) . Ao constituir uma pessoa jurídica na forma da legislação brasileira, o Código Civil (art. 997, inciso II, do Código Civil) exige que os sócios indiquem a sede da pessoa jurídica, de modo que haja um lugar onde a pessoa jurídica possa ser demandada para cumprir suas obrigações.
Assim, a técnica de condicionar o exercício de determinada atividade por meio de uma pessoa jurídica com sede no Brasil possibilita que, mesmo se houver interesse de Grupo Econômico estrangeiro no exercício dessa atividade, quem for explorá-la estará sujeito a todas as restrições definidas pela legislação e regulamentação brasileiras, estando sujeito a ser demandado no Brasil para cumpri-las, independentemente de onde seu proprietário tiver domicílio (no Brasil ou no exterior) . 
Sobre essa questão, portanto, é preciso consignar que as empresas controladas pela Time Warner no Brasil, não obstante sejam subsidiárias integrais ou representantes, são regularmente inscritas no CNPJ, com o devido endereço no Brasil, e auferem receita no território brasileiro, não havendo que se falar em inexistência de sede no país. Aqui, vale consignar que sede não pode ser interpretada do ponto de vista material, como o centro das atividades, mas como o registro formal da pessoa jurídica no país.'.' (peça 42, p. 18, grifos no original) .
112. Em sentido diverso do posicionamento da procuradoria que atua junto à Anatel, a Sky manifestou-se no sentido de que a IN 102/2012 da Ancine conteria 'vício de extrapolação de competência' (peça 51, p. 18) . Por essa razão, no entendimento da empresa, não poderia ser aplicada ao caso concreto. Ou seja, considerar-se-ia, conforme a Sky, nula a IN da Ancine, por disciplinar matéria restrita à competência legal e não infralegal, no caso de equiparar o tratamento dado a empresas com sede no Brasil ao tratamento dado a empresas com sede no exterior. Segundo a Sky, a nulidade estaria no fato de a IN estar restringindo a atuação das empresas estrangeiras que atuam no Brasil.
113. No que diz respeito à interpretação do art. 9º da Lei, a Sky defendeu que a intenção do legislador foi assegurar que empresas que atuam no mercado de conteúdo no Brasil teriam liberdade para compor seu capital social, podendo, inclusive, ter participação de capital estrangeiro. E não conferir, a todas as empresas que atuam no Brasil como programadores, produtores e empacotadores, as mesmas restrições e obrigações impostas a empresas constituídas sob as leis brasileiras, com sede e administração no Brasil.  
114. Ocorre que a Lei do SeAC não dispôs sobre a atuação das empresas estrangeiras que atuassem no Brasil. Apenas disse que todas as empresas que desenvolvessem atividades de produção, empacotamento ou programação fossem brasileiras e tivessem sede no país. Sob esse ponto de vista, entende-se que a regulamentação da Ancine não restringiu a atuação dessas empresas, mas sim, submeteu as empresas estrangeiras à sua aplicação, condicionando a se submeterem à Lei, na íntegra, sejam obrigações, sejam restrições, dentro do exercício do seu poder regulamentar do setor. 
115. Entendimento diverso, no sentido de desigualar empresas brasileiras e estrangeiras seria restringir determinado mercado somente a empresas com sede no Brasil, fato este que não ocorreu, como ratificado pelo colegiado na Ancine, ao afirmar que 'afasta-se, por oportuno, eventual diferenciação entre nacionais e estrangeiros' (peça 78) , somado ao entendimento de a intenção da Ancine em estabelecer essas regras por meio de Instruções Normativas foi justamente garantir o equilíbrio competitivo entre agentes, eliminando discriminações entre nacionais e estrangeiros (peça 78, p. 5) .
116. Por sua vez, o relator da matéria na Anatel, conselheiro Vicente Aquino, ao tecer comentários acerca da validade da análise da operação pela Anatel, ressaltou que não poderia extrapolar os limites das respectivas normas regulamentares da Anatel. Não podendo se valer, portanto, de regras estabelecidas pela Ancine. 
'5.61. Dito de outro modo, a Anatel não pode valer-se de normas regulamentares da Ancine para, por via oblíqua, decidir sobre a existência ou não de controle vedado, ainda que tenha ou tivesse o conhecimento dessas normas. Isso porque, ao pronunciar-se sob a perspectiva regulamentar da Ancine, a Anatel estaria usurpando competência daquele órgão regulador, já que ele também se pronunciará sobre esse aspecto (peça 59, p. 30) .' 
117. Apesar dos argumentos apresentados pela Sky, corroborados pelo relator do assunto na Anatel, entende-se que ao atestar a validade da operação de fusão no Brasil a Anatel tanto não poderia extrapolar as normas regulamentares da Anatel, tampouco poderia extrapolar as normas regulamentares da Ancine, como o fez. 
118. O art. 30 da LINDB (Lei 4.657/1942, alterada pela Lei 13.655/2018) , que dispõe sobre a segurança jurídica na aplicação da norma, devendo-se observar regulamentos, dentre outros expedientes respectivos. Além disso, faz-se menção ao caráter vinculante desses instrumentos.
'Art. 30. As autoridades públicas devem atuar para aumentar a segurança jurídica na aplicação das normas, inclusive por meio de regulamentos, súmulas administrativas e respostas a consultas.
Parágrafo único. Os instrumentos previstos no caput deste artigo terão caráter vinculante em relação ao órgão ou entidade a que se destinam, até ulterior revisão.'
119. Tanto o Poder Judiciário, quanto o Legislativo podem atuar, a depender da situação, para suspender eventual ato que exorbite do poder regulamentar do Executivo, atribuições essas não adstritas às competências da Anatel. A bem da verdade, até o presente momento, não houve nenhuma ação concreta nesse sentido em relação às Instruções Normativas da Ancine ora contestadas, utilizadas para regulamentar suas respectivas áreas de atuação. 
120. Caso fosse constatada a invalidade das regras estabelecidas pela Ancine, teria sido oportuno a Anatel deliberar para que as Instruções Normativas fossem modificadas. Porém, a regulamentação da Ancine, que data de 2012, continuou em vigor mesmo após a aprovação da fusão pela Anatel. Também não houve questionamento acerca de sua validade, até o presente momento, nos respectivos órgãos competentes para contestá-la. Tudo isso corrobora e reafirma o entendimento de que a norma seria válida e deveria ter sido aplicada ao caso concreto. 
121. Por sua vez, consoante o disposto no TC Processo 014.624/2014-1, que resultou no Acórdão Plenário-TCU 1704/2018, de relatoria da Ministra Ana Arraes, 
'É possível a expedição de determinação pelo TCU para a correção de ato normativo elaborado por agência reguladora quando verificada ineficácia nas ações de regulação ou omissão no tratamento concedido à matéria sob sua tutela, sem que isso caracterize intromissão na autonomia funcional da agência, uma vez que é dever do Tribunal verificar se as agências estão a cumprir adequadamente seus objetivos institucionais, entre os quais o de fiscalizar e regular as atividades sob sua esfera de competência.'
122. Também o TC Processo 003.667/2018-9, Acórdão TCU-Plenário 1693/2020, de relatoria do Ministro Bruno Dantas, tratou de representação formulada para verificar indícios de irregularidade de Instrução Normativa de agência reguladora.
123. Porém, no presente caso, não há indícios de que as Instruções Normativas da Ancine estejam eivadas de ineficácia ou omissão que justifique atuação semelhante da Corte de Contas. Ademais, não seria competência da Anatel considerar válida ou não regulamentação de outro ente, sob o risco de adentrar nas competências dos Poderes Judiciário e Legislativo. Tampouco é competência da Anatel aplicar entendimento próprio sobre atividade de representante de empresa sujeita à fiscalização e regulação da Ancine, sob pena de adentrar na competência de outra agência reguladora.
124. Além de argumentar que a Anatel não poderia utilizar normativo da Ancine, o conselheiro da Anatel Vicente Aquino disse que a Anatel estaria impedida de utilizar norma infralegal da Ancine para fundamentar a decisão pela vedação da operação, que não se alinhasse plenamente aos princípios da livre concorrência e livre iniciativa, nem se alinhasse às atuais diretrizes de governo, nesses termos:
a) a competência regulatória conferida à Ancine por meio dos art. 7º da Medida Provisória nº 2.228-1, de 6 de setembro de 2001, e pelo art. 9º da Lei do SeAC é necessariamente limitada pela própria Lei do SeAC. Tal como afirmou a Professora Paula Forgioni, 'os limites postos pela Lei não podem ser ultrapassados pela Administração Pública por meio de mera Instrução Normativa'; 
b) a atuação dos Órgãos Reguladores está vinculada ao princípio da legalidade, descrito nos arts. 5º, inciso II, e 37 da Constituição Federal. A Anatel não deve analisar eventual existência de controle vedado no presente caso à luz de normas infralegais que não se coadunam, de modo pleno, com os princípios da livre concorrência e livre iniciava dispostos no art. 170 da Constituição Federal e as garantias de livre iniciava previstas na MP nº 881/2019 (peça 59, p. 39) .
125. Acerca da afirmação de que a Anatel não poderia analisar o caso à luz de norma que não se coadunasse com os princípios constantes da ordem econômica, entende-se que ao igualar programadoras com sede no Brasil e programadoras com sede no exterior, a Ancine resguarda justamente os princípios da livre concorrência e da livre iniciativa, constantes da Constituição de 1988, ademais de atentar para a isonomia. Caso não as equiparasse, haveria sim que se falar em ferir o princípio da livre concorrência das produtoras brasileiras, as quais estariam em condições desiguais de competição frente à possibilidade de empresas com sede no exterior constituírem propriedade cruzada. 
126. Ademais, a aprovação da fusão poderia prejudicar as pequenas programadoras brasileiras com sede no Brasil, com indícios de afronta ao princípio disposto no inciso IX do art. 170 da CF/1988, que dispõe sobre tratamento favorecido a empresas de pequeno porte com sede e administração no brasil, tais como as representadas pela Associação NEOTV.
'Art. 170. A ordem econômica, fundada na valorização do trabalho humano e na livre iniciativa, tem por fim assegurar a todos existência digna, conforme os ditames da justiça social, observados os seguintes princípios:
 (...) 
IX - tratamento favorecido para as empresas de pequeno porte constituídas sob as leis brasileiras e que tenham sua sede e administração no País.'
127. Não obstante as disposições constantes da regulamentação da Ancine, entidade responsável pela regulação e fiscalização das atividades de programação e fomento à produção do serviço de acesso condicionado, na Análise 85/2019, o conselheiro-relator Vicente Aquino posicionou-se em sentido diverso da IN da agência reguladora do cinema. No que concernia ao papel atribuído aos representantes das empresas estrangeiras, o conselheiro da Anatel disse:
'5.104. Considera-se, ainda, que as subsidiárias da WarnerMedia no Brasil são suas meras representantes. Isso porque, na instrução complementar realizada no âmbito do Informe nº 3/2019/CPOE/SCP (SEI nº 3732137) , a própria Área Técnica concluiu que não haveria o desenvolvimento direto de atividades de programação pelos representantes das programadoras estrangeiras da WarnerMedia no Brasil. Tais empresas não são, portanto, programadoras sujeitas às vedações descritas no art. 5º da Lei do SeAC.' (peça 59, p. 39-40, grifos no original) 
128. Ainda que a discordância em relação aos pareceres das áreas técnicas e jurídicas da Anatel tenha sido motivada pelo conselheiro-relator, há indícios de que a Anatel tenha avançado na competência que pertenceria à Ancine, uma vez que compete à esta regular a atividade de programação, não cabendo à Anatel adotar interpretação própria acerca do exercício das atividades de programação por parte das empresas do grupo WarnerMedia, bem como sobre a regulação a que estão sujeitas. 
129. Como visto acima, segundo afirmação do conselheiro Vicente Aquino, essas empresas seriam 'meras representantes' das empresas do Grupo WarnerMedia, esvaziando-se todo o tratamento conferido a essas pessoas jurídicas até então pela Agência Nacional do Cinema, incluindo a sujeição dessas às vedações contidas no art. 5º da Lei.
130. Também o conselheiro Aníbal Diniz externou a opinião de que existiria uma diferenciação entre programação (art. 2º, inciso XX, Lei 12.485/2011) , programadora internacional e programadora nacional (Brasileira e Brasileira Independente, art. 2º, incisos XXI e XXII, respectivamente, da Lei 12.485/2011) . A Lei, no entanto, não apresenta a definição de programadora internacional. Sendo assim, conforme sua interpretação, não caberia à Ancine proceder igualando essas figuras, por meio de regulamentação.
'4.13. No meu juízo, como a Lei consagra tal diferenciação, não poderia uma regulamentação posterior, sem forças para inovar, como fez a Ancine, entender que não há distinções entre uma situação e outra. Igualar, enquanto a Lei diferencia.' (peça 60, p. 4) .
131. Diante das alegações apresentadas até então no processo, o conselheiro Moisés Moreira requereu informações complementares junto à Procuradoria Federal Especializada junto à Anatel, sobre os limites que deveriam ser observados pela Anatel ao se posicionar sobre a vedação à propriedade cruzada, inclusive se a Anatel teria competência para afastar normativo infralegal editado pela Ancine na verificação da hipótese de incidência do art. 5º da Lei do SeAC, bem como para analisar, no caso concreto, a atuação das empresas envolvidas na operação no mercado brasileiro de programação e empacotamento.
132. Quanto a essa competência da Ancine, a PFE-Anatel consignou no Informe 704/2019 (peça 61) as disposições trazidas pela Superintendência de Competição da Anatel, após ofícios remetidos à Ancine, para que prestasse esclarecimentos sobre as atividades dos Grupos Sky e WarnerMedia no Brasil, concernentes à sua área de atuação.
133. Em seguida, a PFE-Anatel refutou novamente a hipótese defendida pela Sky, de que a vedação do controle acionário seria apenas sobre empresas com sede no Brasil, o que não seria o caso das companhias do Grupo WarnerMedia, sediadas no exterior. 
134. Também para a PFE-Anatel, entendia-se que o legislador, com a previsão do art. 9º da Lei do SeAC, intentava que as empresas que atuassem nos segmentos de produção, programação e empacotamento tivessem sede e administração no país e que a empresa 'se submeta às normas e restrições previstas nas leis brasileiras' (peça 61, p. 14-15) .
'34. Consoante registrado pela própria Ancine, embora o representante legal não seja uma programadora em si, ela responde como tal, assumindo todas as responsabilidades em nome da programadora representada (...) .
37. A 'flexibilização' da regra constante no art. 9º da Lei do SeAC, permitindo-se a atuação de programação do exterior para o Brasil, portanto, não possui o condão de afastar a integral aplicação da lei às programadoras estrangeiras que atuam no Brasil, considerando-se como se essas empresas fossem sediadas no território nacional. A própria Instrução Normativa da Ancine estabelece a necessidade de submissão destas empresas à Lei 12.485/2011.
38. Ressalte-se que a atuação das programadoras que integram o Grupo WarnerMedia no Brasil decorre da regulamentação realizada pela Ancine, que, por óbvio, não poderia escusá-las do cumprimento da lei. Nesses termos, não haveria sentido em se entender que a norma veda a propriedade cruzada entre prestadoras de serviços de telecomunicações e programadoras exclusivamente brasileiras, sem abranger atividades de programação do exterior para o Brasil (na prática todas atuam no Brasil) .
	(...) 
	40. Dessa forma, considerando a operação societária descrita nos autos, que consubstancia a aquisição do Grupo WarnerMedia pelo Grupo AT&T, que controla as prestadoras de serviços de telecomunicações pertencentes ao Grupo SKY no Brasil e, ainda, que o Grupo WarnerMedia exerce programação do exterior para o Brasil por meio de seus representantes, submetendo-se às leis brasileiras, não há como afastar-se, no caso, a vedação contida no art. 5º da Lei do SeAC. Interpretação diversa seria uma ofensa ao art. 5º da Lei do SeAC e à sua mens legis.' (peça 61, p. 15, grifos no original) .
135. Sobre a pergunta feita sobre a competência da Anatel para afastar normativo infralegal editado pela Ancine, a PFE-Anatel respondeu que a Anatel deveria considerar a regulamentação vigente. Porém, segundo a PFE-Anatel, a conclusão pela irregularidade da operação independeria de normativo infralegal da Ancine, mas decorreria diretamente da interpretação da lei, de modo a não ser feita distinção entre empresas brasileiras e empresas estrangeiras com representantes no Brasil, as quais 'igualmente atuam e concorrem entre si'.
'43. Especificamente no que se refere à consulta jurídica constante do Memorando nº 76/2019/MM, não há de se afastar instrumento normativo infralegal editado pela Ancine, devendo-se integrar a regulamentação vigente, de modo a cumprir a mens legis do art. 5º da Lei do SeAC. Nesse sentido, afastar a Instrução Normativa nº 100/2012 significa afastar a própria Lei do SeAC, o que não se deve admitir. Na verdade, a conclusão aqui exposta decorre da própria lei, independentemente do teor dos atos infralegais expedidos pela Ancine. Não se trata de afastar ou não afastar a referida Instrução Normativa, mas de aplicar a própria Lei nº 12.485/2011, o que já é plenamente suficiente para concluir pela incidência da vedação legal ao caso.
 (...) 
45. A bem da verdade, como dito, mesmo que não houvesse regulamentação da matéria em instrumento normativo infralegal da Ancine, esta Procuradoria entende que, ainda assim, incidiria a vedação contida no artigo 5º da Lei do SeAC. Trata-se de vedação legal que independe de regulamentação da matéria em instrumento normativo infralegal da Ancine.
 (...) 
50. Ademais, vale lembrar que a restrição contida no art. 5º da Lei nº 12.485/2011 consubstancia regra legal clara, objetiva e específica que materializa vedação absoluta, não sendo passível de ser afastada por avaliações concorrenciais no caso concreto ou com base em princípios gerais, sobretudo diante de sua constitucionalidade já confirmada pelo STF.' (peça 61, p. 17-19, grifos no original) .
136. Após essa manifestação, o conselheiro Moisés Moreira proferiu voto, favorável à fusão, porém, com ressalvas à fundamentação apresentada pelo relator Vicente Aquino (peça 62) . Para o conselheiro Moisés Moreira, não caberia à Anatel desconsiderar ato normativo de outra agência, como elencado pelo conselheiro relator da matéria, Vicente Aquino, mas sim, interpretá-la de modo a se harmonizar com a legislação vigente.
137.  Assim, na intenção de harmonizar a IN 100/2012 da Ancine à Lei do SeAC, o conselheiro Moisés Moreira também diverge da Ancine afirmando que as obrigações previstas naquela Instrução Normativa se referem 'à manutenção permanente de representante único no país, o registro e credenciamento das programadoras e seus representantes, manutenção de informações atualizadas e obrigações de cumprimento de cotas de conteúdos nacionais' (peça 62, p. 5) . 
138. Não estariam, portanto, abrangidas nessas obrigações das empresas que atuam do exterior para o Brasil, na opinião do conselheiro Moisés Moreira, as vedações impostas às programadoras com sede no Brasil. Porque, segundo Moisés Moreira, a Lei 12.485/2011 prevê restrição de atuação em diferentes atividades de comunicação audiovisual de acesso condicionado, desde que expressa, o que não se verificaria para as programadoras estrangeiras.
139. Porém, para desenvolver essa linha de raciocínio, não se considerou as disposições do art. 9º vistas acima, o qual reserva as atividades ligadas ao audiovisual à sede e administração no Brasil, não se fazendo constar da Lei quaisquer disposições sobre programadoras estrangeiras, as quais foram equiparadas conforme regulamentação da Ancine.
140. Apesar dessas considerações, no entanto, a decisão colegiada, externada por meio do Acórdão 46/2020 da Anatel, acolheu os argumentos aduzidos pelo conselheiro-relator Vicente Aquino e não as motivações ressalvadas pelo conselheiro Moisés Moreira (peça 46) . Frise-se, por oportuno, porém, que tanto uma quanto a outra motivação divergiram de posicionamento presente na regulamentação sobre tema de competência da Ancine.
141. Por sua vez, por meio do Voto 12, de 7/2/2020 (SEI-Anatel 5207812) , o conselheiro Leonardo Euler de Morais externou a interpretação de que a operação de fusão violaria o art. 5o da Lei do SeAC, acompanhando, deste modo, o disposto pelo órgão de consultoria jurídica e pela área técnica da Anatel. Não obstante, reiterou a necessidade de alteração da Lei, em virtude de conferir, entre outras questões, tratamento não isonômico entre empresas, especialmente com a concorrência de empresas que atuam na internet:
'4.9. Além de já ter tido sua utilidade superada, tal vedação hoje cria condições de tratamento não isonômico entre as empresas e obstaculiza o surgimento de novos modelos de negócio e a inovação no setor, em prejuízo aos consumidores dos serviços' (peça 63, p. 2) 
142. Isto posto, de acordo com o conselheiro, em que pese considerar que a limitação ao controle cruzado em tela seja excessiva, não caberia à Anatel desconsiderar regra vigente, de competência do Poder Legislativo. Também acrescenta ao seu voto a opinião de que seria driblar a intenção do legislador interpretar a regra a partir do critério da territorialidade e não da participação de um mesmo grupo econômico nas diferentes atividades do setor:
'4.14. Por mais que se considere anacrônica e excessiva a estratégia regulatória prevista no arcabouço do SeAC, isto é, a limitação ex ante ao controle cruzado, todavia, não se pode olvidar que ela está insculpida em lei.
4.15. A atuação da Agência é pautada pelo princípio da legalidade e não pode, portanto, simplesmente desconsiderar a regra prevista no ordenamento jurídico vigente.
4.16. Tal limitação, que se impõe, repisa-se, por força de lei, precisa ser superada pelo legislador democrático, no exercício de suas atribuições constitucionais.
4.17. Toda a argumentação relativa ao mercado geográfico delimitado pela lei parece, data venia, uma estratégia ilusionista para driblar o propósito intrínseco da Lei vigente, qual seja, condicionar a participação de um mesmo grupo econômico nos dois elos da cadeia de valor do mercado audiovisual por ela definidos.' (peça 63, p. 2-3) 
143. Por fim, o conselheiro trouxe à baila reparos quanto à aplicação da Lei 13.874/2019 sobre a liberdade econômica aplicada ao caso concreto, citada no voto do conselheiro Aníbal Diniz, tendo em vista que a referida norma não revogou dispositivo da Lei do SeAC, mas apresentou princípios abstratos que não afastam vedações específicas ainda vigentes.
144. Por último, o conselheiro Emmanoel Campelo de Souza Pereira proferiu seu voto, em 17/2/2020 (SEI-Anatel 5214320) , também no sentido de considerar vedada a operação de fusão, a despeito da necessidade de alteração da Lei do SeAC. Nesse sentido, o conselheiro acredita que a interpretação de forma diversa feriria o ordenamento jurídico, especialmente o princípio constitucional da isonomia.
'4.17. Seguindo-se quaisquer eixos interpretativos, seja a interpretação sistemática, seja a teleológica ou conforme a constituição, a permissão da operação não é possível, pois a interpretação da norma deste caso não está adstrita apenas à Lei do SeAC, mas também à Constituição da República.
4.18. Logo, utilizar-se de uma interpretação apenas literal, da qual discordo, que trata de forma desigual empresa brasileira e estrangeira, caracteriza flagrante afronta ao princípio constitucional da isonomia, que, por óbvio, está acima de qualquer lei ou método hermenêutico, uma vez que estaríamos criando uma situação mais favorável à empresa estrangeira e, certamente, essa não era a intenção do legislador à época.
4.19. Ainda, não é possível, em afronta ao texto constitucional, interpretar-se de forma equivocada, aquilo que sequer está expresso na Lei, num exercício hermenêutico forçado, distorcido e apartado da realidade do mercado. Salta aos olhos a ofensa ao ordenamento jurídico como um todo, especialmente à Constituição Federal, de observância obrigatória a todos, especialmente àqueles que fazem parte da Administração Pública.
4.20. E aqui não estamos tratando de qualquer norma constitucional, mas de cláusula pétrea da Constituição Federal, expressa no Art. 5º, caput, que estabelece o princípio da igualdade ou isonomia, inclusive entre brasileiros e estrangeiros. 
4.21. Ora, permitir uma operação expressamente vedada na lei pelo simples fato de uma das empresas ser estrangeira, admitindo-se, por outro lado, que exista vedação da mesma operação entre empresas brasileiras, é a forma mais perversa de afronta a esse princípio e representa uma interpretação claramente discriminatória com as empresas nacionais. Trata-se de evidente inversão de valores e da lógica do sistema constitucional. Não podemos comungar com esse entendimento.
4.22. Por tudo isso, por entender, em última análise, que o entendimento permissivo possui claro vício de inconstitucionalidade, não vejo qualquer possibilidade jurídica de reconhecer a legalidade da operação que ora se pretende.' (peça 64, p. 3-4) 
145. Com isso, a decisão da Anatel tomou por base entendimento diverso acerca de matéria de competência de outro órgão regulador. Na manifestação do conselheiro relator que motivou o Acórdão do Colegiado, posicionou-se quanto à invalidade da IN da Ancine, o que caracterizaria prática de ato fora da esfera de competência da Anatel, com indícios de afronta ao princípio da isonomia entre programadoras  nacionais e estrangeiras, além de comprometer o princípio da segurança jurídica, posto que a decisão da Anatel põe em dúvida se a interpretação válida sobre o assunto é a da Anatel ou a da agência reguladora a quem compete regular o assunto, no caso, a Ancine. 
146. Em consonância com a interpretação sistemática das normas, a qual prevê a conexão com outros regramentos análogos vigentes, convém trazer o que outras legislações apresentam sobre o assunto.
147. O art. 7º da Lei Geral de Telecomunicações (LGT) aplica as normas gerais de proteção econômica ao setor de telecomunicações, incluindo nessa observância, consoante o § 1º do mencionado artigo, os controles, condicionamentos e procedimentos dessas regras para submissão de atos de fusão de empresas do setor.
148. Essas normas gerais de proteção à ordem econômica estão presentes na Lei 12.529/2011, que estrutura o Sistema Brasileiro de Defesa da Concorrência (SBDC) , mesma legislação que orienta as ações do Cade.  Conforme visto anteriormente nesta instrução, o §1º do art. 2º da Lei afirma que a empresa estrangeira que opere ou tenha representante no Brasil reputa-se domiciliada no território nacional. 
149. Vê-se, do exposto, que o entendimento da Ancine quanto ao tratamento dado aos representantes de empresas estrangeiras que atuam no Brasil, nos ramos de atividades reguladas por aquela agência, alinha-se à definição de territorialidade da legislação de defesa da concorrência, portanto, baseia-se em disposição normativa análoga vigente. 
150. Além disso, o Código Civil (Lei 10.406/2002) assim define o domicílio da pessoa jurídica:
'Art. 75. Quanto às pessoas jurídicas, o domicílio é:
 (...) 
IV - das demais pessoas jurídicas, o lugar onde funcionarem as respectivas diretorias e administrações, ou onde elegerem domicílio especial no seu estatuto ou atos constitutivos.
 (...) 
§ 2º Se a administração, ou diretoria, tiver a sede no estrangeiro, haver-se-á por domicílio da pessoa jurídica, no tocante às obrigações contraídas por cada uma das suas agências, o lugar do estabelecimento, sito no Brasil, a que ela corresponder.'
151. Ainda sobre os critérios sobre aplicabilidade de normas no território nacional a pessoas físicas e jurídicas, nacionais ou estrangeiras, o art. 9º da LINDB preceitua que para qualificar e reger as obrigações, aplica-se a lei do país em que se constituírem essas obrigações.
152. Isto posto, entende-se que não competiria à Anatel realizar interpretação sobre o papel das representantes de programadoras estrangeiras que atuam no Brasil, além disso, oportuno também trazer as disposições legais sobre o requisito competência dos atos administrativos.
153. A Lei 9.784/1999, que regula o processo administrativo no âmbito da Administração Pública Federal proclama, em seu art. 11, que a competência é atributo irrenunciável dos atos administrativos. Segundo a Lei, a competência se exerce pelos órgãos a que foi atribuída como própria, salvo os casos de delegação, que pressupõe certo grau de hierarquia entre os agentes. Porém, ressalva-se no art. 13 que as matérias de competência exclusiva são indelegáveis.
154. Assim, a princípio, não haveria como a Anatel tomar uma decisão relacionada à atividade de programação, contrária ao posicionamento expresso na Instrução Normativa da Ancine. Tal situação pode ser considerada como vício de competência do ato administrativo, quando há atuação fora dos limites da competência do órgão regulador, sem a devida motivação e amparos legais.
155. A MP-2.228-1/2001, que cria a Ancine, foi acrescida pela Lei 12.485/2011, do inciso XVIII, do art. 7º, elencando a competência da agência para regular e fiscalizar o cumprimento dos princípios da comunicação audiovisual de acesso condicionado, das obrigações de programação (...) , e das restrições ao capital das produtoras e programadoras fixados pela Lei do SeAC. 
'Art. 7o A ANCINE terá as seguintes competências:
 (...) 
XVIII - regular e fiscalizar o cumprimento dos princípios da comunicação audiovisual de acesso condicionado, das obrigações de programação, empacotamento e publicidade e das restrições ao capital total e votante das produtoras e programadoras fixados pela lei que dispõe sobre a comunicação audiovisual de acesso condicionado;'
156. À Anatel, por sua vez, compete a regulação e a fiscalização da atividade de distribuição da cadeia de valor do audiovisual de acesso condicionado. Ou seja, delimitadas pelas legislações específicas as competências regulatórias das respectivas agências, e considerando-se que ambas são autarquias de natureza especial, com autonomia e independência, não haveria que se falar em hierarquia que justificasse eventual delegação de competência.
157. Quando da edição da Lei do SeAC, a extensão dos poderes normativos conferidos à Ancine, especialmente o disposto no art. 9º, parágrafo único e nos art. 21 e 22, foram objeto de questionamento quanto à constitucionalidade perante o STF, na ADIN 4.679. O art. 9º trata da competência para regular e fiscalizar as atividades de programação e empacotamento, ao passo que os art. 21 e 22, atribuem, respectivamente, à Ancine a dispensa do cumprimento de cota de conteúdo nacional, em caso de impossibilidade de cumpri-lo pelo agente econômico, seguida do poder para definir a faixa de horário nobre na TV por assinatura.
158. Segundo o pedido, a competência da Ancine para regular e fiscalizar as atividades de programação e empacotamento sem, no entanto, fixar diretrizes objetivas para exercer essa competência seria inconstitucional, por 'abuso do poder legislativo por parte do Congresso Nacional' (peça 76, p. 31) . 
'Aponta ainda que os princi¿pios encartados no art. 3º da Lei no 12.485/11 na¿o ostentariam densidade normativa suficiente para restringir a discricionariedade conferida a¿ age¿ncia, de modo que, na pra¿tica, a entidade seria transformada em 'regulador absoluto de atividades de produc¿a¿o, programac¿a¿o e empacotamento relacionadas a¿ distribuic¿a¿o do servic¿o de televisa¿o por assinatura, com poderes para editar normas, expedir licenc¿as e aplicar sanc¿o¿es, desde que atenda aos princi¿pios da comunicac¿a¿o audiovisual materializados pela pro¿pria norma em questa¿o'.'
159.  À época, porém, o plenário do Supremo acompanhou o relator Luiz Fux, quanto à constitucionalidade das regras ali elencadas, o qual apresentou, em seu voto, o cenário de mudança do papel do Estado e a ascensão das agências reguladoras, especialmente a competência normativa, com fito de editar normas setoriais aptas, com autonomia e agilidade para regular a realidade social. Por isso, na opinião no ministro-relator, o regulamento seria compatível com o princípio da legalidade.
160. Afora esses argumentos, o ministro Luiz Fux ponderou que a atuação normativa da Ancine deveria seguir as regras da Medida Provisória que a criou, além de se guiar pelos princípios fundamentais da comunicação audiovisual de acesso condicionado, dispostos no art. 3º da Lei 12.485/2011. Caso alguma parte se sentisse prejudicada por essa atuação, poderia reclamar tutela judicial. Também lembra que poderia ser requerida atuação legislativa para sustar eventual ato exorbitante do poder regulamentar do Poder Executivo, conforme art. 49, inciso V, da CF/1988 (peça 76, p. 40) .
'Ora, ainda que gene¿ricos, tais princi¿pios fixam diretrizes de atuac¿a¿o a conformar a conduta de todas as autoridades do Estado que estejam envolvidas na disciplina do setor audiovisual brasileiro, impedindo que qualquer delas se transforme em o¿rga¿o titular de um pretenso poder regulato¿rio absoluto, como sugere o Partido Democratas. Qualquer cidada¿o ou empresa que se sinta prejudicado pela atuac¿a¿o das age¿ncias reguladoras podera¿ reclamar a adequada tutela jurisdicional, que cuidara¿ de aferir a compatibilidade entre as medidas da autoridade e o para¿metro normativo trac¿ado pela Lei. E mais: o pro¿prio Poder Legislativo, em verificando a atuac¿a¿o exorbitante das age¿ncias, podera¿, com fulcro expresso no art. 49, V, da Constituic¿a¿o, 'sustar os atos normativos do Poder Executivo que exorbitem do poder regulamentar'
A bem de ver, a te¿cnica legislativa empregada no diploma em exame e¿ exatamente aquela ti¿pica do Estado regulador contempora¿neo, em que a lei define as metas principais e os contornos da atividade do o¿rga¿o regulador, cometendo-lhe (nestes limites e sob o controle do Judicia¿rio e do pro¿prio Legislativo) margem relativamente ampla de atuac¿a¿o. E, como tambe¿m ja¿ apontado, e¿ bom que assim o seja, na medida em que (i) a mate¿ria, de um lado, se reveste de significativo dinamismo, como denotam as tende¿ncias de converge¿ncia tecnolo¿gica que tornaram obsoleta a legislac¿a¿o nacional anterior, e (ii) a disciplina do setor audiovisual, em diferentes aspectos, suscita questo¿es de elevada complexidade te¿cnica, a exigir conhecimento especializado, como aquele titularizado pela ANCINE. Nesse cena¿rio, exigir que a lei formal esgote o conteu¿do normativo aplica¿vel a¿ espe¿cie e¿ tanto impratica¿vel quanto desaconselha¿vel, reconduzindo-nos a um paradigma de legalidade criado para um perfil de Estado que ja¿ na¿o existe mais.'
161. Também foi esse o entendimento da Suprema Corte quanto à legalidade dos art. 21 e 22, tendo em vista as matérias envolverem aspectos técnicos, suscetíveis, por conseguinte, de delegação a órgãos especializados, tais como a Ancine.
162. Diante dos fatos, considera-se que compete à Ancine proceder com a normatização e aplicação de regras sobre os representantes de programadoras de serviço audiovisual de acesso condicionado, sejam eles brasileiros ou estrangeiros, tendo em vista que a agência tem competência para editar normas e regulamentos atinentes ao setor audiovisual, como em regra o faz. No caso, o objeto da norma não faz distinção entre brasileiro e estrangeiro, para o qual haveria necessidade de autorização legal, posto que eventuais diferenciações seriam matérias reservadas à lei, não a atos infralegais como Instruções Normativas. 
163. No entendimento da Sky, a intenção do legislador da Lei do SeAC seria regular apenas o mercado nacional, sem impor todas as limitações à propriedade cruzada aos agentes estrangeiros que aqui atuam. Em relação às regras de regulação econômica, o legislador apenas procedeu com a definição geográfica do alcance da regulação. Para isso, pondera-se que não considerou o mercado estrangeiro relevante para fins de regulação. 
164. Entretanto, tal afirmativa não deve prosperar, justamente pelo fato de que a legislação do Serviço de Acesso Condicionado previu remédios para tentar coibir ou minimizar efeitos negativos de uma integração vertical e propriedade cruzada, visando a proteção do mercado nacional, frente à abertura da concorrência internacional, inclusive. Portanto, não teria sido intenção do legislador considerar como irrelevante atuação de atores do exterior para o Brasil. Tanto é assim, que o legislador aprovou emenda ao projeto de lei que substituiu os termos 'empresas brasileiras' para o termo 'com sede no Brasil', como relatado pela Associação NEO TV. Tampouco a ameaça de afronta ao equilíbrio econômico das empresas prestadoras de serviço de acesso condicionado dar-se-ia apenas pelo poder de mercado de radiodifusora brasileira, líder do setor à época. 
165. A presença de grandes conglomerados internacionais de telecomunicações no país, a partir da privatização, e o crescente movimento de atuação convergente dessas empresas, também levantavam riscos para a concorrência do serviço audiovisual de acesso condicionado brasileiro. Com isso, o legislador assegurou, em diversos dispositivos e princípios, regras voltadas à proteção e ao crescimento do mercado brasileiro, por razões de proteção à cultura nacional, para além de questões econômicas.
166. No que se refere à integração vertical, de acordo com a Nota Técnica 3/2017/Ancine/SAM, de 12/5/2017 (peça 44) , destaque-se que seus efeitos têm sido objeto de diversas políticas públicas, visando a reduzir os efeitos concorrenciais e a promover políticas culturais.
167. Exemplo da intenção do legislador de proteger e fortalecer o mercado nacional, para além de prever a proteção do conteúdo nacional, apenas, é que o art. 3º da Lei do SeAC apresenta, dentre os princípios a serem utilizados como guia das atividades do setor, a promoção da cultura brasileira, independente, regional e o desenvolvimento social e econômico do país. Destaque-se, entre os princípios relacionados à proteção econômica, a defesa da concorrência, por meio da livre, ampla e justa competição, ademais de vedar o monopólio e oligopólio.
'Art. 3º A comunicação audiovisual de acesso condicionado, em todas as suas atividades, será guiada pelos seguintes princípios:
I - liberdade de expressão e de acesso à informação;
II - promoção da diversidade cultural e das fontes de informação, produção e programação;
III - promoção da língua portuguesa e da cultura brasileira;
IV - estímulo à produção independente e regional;
V - estímulo ao desenvolvimento social e econômico do País;
VI - liberdade de iniciativa, mínima intervenção da administração pública e defesa da concorrência por meio da livre, justa e ampla competição e da vedação ao monopólio e oligopólio nas atividades de comunicação audiovisual de acesso condicionado.'
168. Segundo a doutrina, princípios são os fundamentos da norma jurídica, que orientam a compreensão da regra, 'tem a função de instruir o legislador ou outro agente sobre os seus motivos. (...) Ele é muito mais que uma simples regra, além de estabelecer certas limitações, fornece diretrizes que embasam uma ciência e visam à sua correta compreensão e interpretação' (CASTRO, 2012) .
169. Conforme explicitado, quando da aferição de constitucionalidade do poder regulamentar da Ancine, na ADIN 4.679, segundo o ministro-relator, Luiz Fux, tais princípios serviriam de diretriz de atuação, impedindo eventual poder regulamentar absoluto da agência.
170. A Ação Direta de Inconstitucionalidade 4.679, do Supremo Tribunal Federal, também apontou que a intenção do legislador, foi evitar efeitos nocivos da verticalização da cadeia de valor e da concentração da propriedade. Julgada em 8/11/2017, a ADIN 4.679 reuniu impugnações a 23 artigos da Lei 12.485/2011. Dentre elas, questionou-se a legalidade da restrição à propriedade cruzada constante do art. 5º, caput e § 1º e a verticalização da cadeia de valor do audiovisual, constante do art. 6º, incisos I e II. 
171. Segundo os entes que entraram com a ação quanto a esses artigos, tais dispositivos estariam eivados de inconstitucionalidade, por violação ao princípio do valor social da livre iniciativa (art. 1º, inciso IV, art. 170, caput) , ao princípio da livre concorrência (art. 170, inciso IV) e ao princípio da proporcionalidade (art. 5º, inciso LIV) , todos da Constituição de 1988 (peça 76, p. 15, grifos no original) .
172. No voto do relator da ADIN, ministro Luiz Fux, transpôs-se a justificativa apresentada a um dos projetos de lei tramitados à época, acrescentando o entendimento de quais teriam sido os objetivos fundamentais do novo marco regulatório, quais sejam: (i) promover a uniformização regulatória do setor de TV por assinatura frente ao processo de convergência tecnológica; (ii) reduzir as barreiras à entrada no mercado; (iii) restringir a verticalização da cadeia produtiva; (iv) proibir a propriedade cruzada entre setores de telecomunicação e radiodifusão; e (v) instituir cotas para produtoras e programadoras brasileiras.
173. Como se vê, especialmente pela leitura dos itens ii, iii e iv acima, dentre os objetivos do marco regulatório do SeAC, em matéria de proteção à ordem econômica, nada se falava a respeito de discriminação entre empresas brasileiras e estrangeiras, mas sim da imposição de remédios ao mercado como um todo.
174. Adiante, em seu voto, traz à baila novamente a intenção do legislador ao instituir as restrições à propriedade cruzada entre os setores de telecomunicações e de radiodifusão (art. 5º, caput e §1º) , bem como ao segmentar a cadeia de valor do audiovisual (art. 6º, incisos I e II) , separando as atividades de produção de conteúdo e de transmissão do produto ao consumidor final. Segundo o ministro Luiz Fux, os pareceres exarados pelas comissões do Congresso Nacional, cujos fundamentos justificaram a edição da Lei, dão conta de que a intenção do legislador não foi a de restringir a competição, mas sim promovê-la, evitando que agentes econômicos dotados de significativo poder de mercado pudessem dominar o setor, e ao final, aniquilar a concorrência (peça 76, p. 16-20) .
'Confiram-se os seguintes trechos dos pareceres (todos sem grifos no original) : 
Parecer da Comissa¿o de Defesa do Consumidor a¿s Emendas ao Substitutivo do Relator Deputado Vital do Re¿go Filho 
'Participac¿a¿o cruzada de capital entre empresas de telecomunicac¿o¿es e do audiovisual. 
Um dos principais argumentos que embasaram a demanda por uma nova disciplina na comunicac¿a¿o audiovisual eletro¿nica por assinatura consistiu na verificac¿a¿o da necessidade de ampliar o nu¿mero de atores nesse segmento, com vistas a fomentar a competitividade e, por conseque¿ncia, elevar a penetrac¿a¿o e a qualidade dos servic¿os. Ao longo dos debates acerca do assunto, contudo, consolidou-se, de forma quase una¿nime, a compreensa¿o de que a abertura indiscriminada do mercado poderia ter efeitos nefastos, dada, principalmente, a potencialidade de ingresso de competidores com excessivo poder de mercado. Nessa linha, para assegurar um aumento prudente dos atores e a manutenc¿a¿o de condic¿o¿es equilibradas de concorre¿ncia na futura formatac¿a¿o do mercado, decidiu-se pela imposic¿a¿o de restric¿o¿es na participac¿a¿o cruzada entre os setores de telecomunicac¿o¿es e de audiovisual'. 
Parecer da Comissa¿o de Cie¿ncia e Tecnologia, Comunicac¿a¿o e Informa¿tica ao Substitutivo ao Projeto de Lei nº 29, de 2007 
'9. Restric¿o¿es cruzadas na cadeia de valor
 (...) Considerando a discrepância entre a magnitude dos faturamentos dos setores de telecomunicações e de produção de audiovisual, optamos por acatar a referida emenda. A medida permitira¿ que sejam evitadas potenciais distorções induzidas por aplicações massivas de capitais transnacionais na produção artística e cultural nacional. Ale¿m disso, permitira¿ que seja mantido o espi¿rito da proposta original, qual seja, impedir que tanto o segmento das telecomunicac¿o¿es quanto o da radiodifusa¿o controlem toda a cadeia produtiva da comunicac¿a¿o audiovisual de acesso condicionado'.'
175. Observa-se do exposto, que em nenhum momento das justificativas apresentadas, o legislador trata da preocupação com a sede geográfica dos agentes constantes da limitação legal, mas sim com o exercício material das suas atividades. O objetivo das regras sempre foi relacionado a assegurar a protec¿a¿o da indu¿stria brasileira de audiovisual contra a competic¿a¿o das grandes prestadoras de servic¿os de telecomunicac¿o¿es e empresas de radiodifusão, evitando-se que um único agente econômico controlasse, com seu poder de mercado, insumos essenciais para etapas diferentes da cadeia de valor do audiovisual. Tratando-se, segundo o ministro Luiz Fux, 'de regras antitruste que buscam prevenir a configuração de falhas de mercado (monopólios e oligopólios) e a distorção alocativa que lhes é correlata' (peça 76, p. 25) . 
176. Afora os efeitos de ordem econômica, o ministro do STF trouxe possíveis consequências negativas peculiares de produtos audiovisuais, cujo entendimento era o de que a Constituição de 1988 teria previsto diretrizes comuns e gerais aplicáveis indistintamente a todos os veículos de comunicação social. Neste caso, as restrições à propriedade cruzada e à propriedade vertical seriam meios de implementação da vedação constitucional ao monopólio ou oligopólio nos meios de comunicação (art. 220, §5º, da CF/1988) (peça 76, p. 23-25) .
'No mercado de produtos audiovisuais, os efeitos delete¿rios da concentrac¿a¿o excessiva de poder econo¿mico suscitam problemas adicionais e de inega¿vel sensibilidade constitucional. Refiro-me aqui aos desdobramentos nocivos da concorre¿ncia imperfeita sobre o direito a¿ liberdade de expressa¿o e a¿ liberdade de informac¿a¿o (...) 
 (...) Os efeitos indesejados da concentrac¿a¿o ademais na¿o sa¿o circunscritos apenas a¿ reduc¿a¿o da diversidade. Eles tambe¿m aumentam o risco de que certos interesses poli¿ticos, pessoais ou econo¿micos prevalec¿am sobre o dever de veracidade e objetividade. Na a¿rea da comunicac¿a¿o social, em especial, concentrac¿a¿o econo¿mica significa concentrac¿a¿o de influe¿ncia, que pode ser facilmente usada para obtenc¿a¿o de lucros poli¿ticos e ideolo¿gicos'.  (SANKIEVICZ, Alexandre. Liberdade de Expressa¿o e Pluralismo. Perspectivas de Regulac¿a¿o. Sa¿o Paulo: Saraiva, 2011, p. 89-90) .'
177. Do exposto, a ADIN considerou os pontos de dúvida sobre a constitucionalidade dos art. 5º e 6º improcedentes, por considerar que existiriam razões de ordem econômica consistentes e alicerçadas em regras constitucionais expressas para se prever tais vedações.
178. Ante essas constatações, reforça-se que a intenção do legislador, ratificado pelo STF, não foi a de conferir tratamento diferente a empresas brasileiras e estrangeiras, quanto ao disposto no art. 5º. Tampouco foi objeto de questionamento junto ao STF a expressão 'com sede no Brasil', constante do art. 9º da Lei.
179. Segundo a Sky, a intenção do legislador foi conferir tratamento diferente quanto à vedação do art. 5º a empresas brasileiras e estrangeiras. 
180. Destaque-se que todos os itens da Lei do SeAC em que se conferia, explícita ou implicitamente, tratamento diferente entre nacionais e estrangeiros foram objeto de contestação quanto à constitucionalidade junto ao STF. Ressalta-se, porém, que no julgamento da ADIN 4.679, dentre todos os pontos de dúvida levantados sobre esse tratamento assimétrico, considerou-se inconstitucional apenas os art. 25 e parágrafos da Lei, que vedavam a oferta de canais que veiculassem publicidade comercial direcionada ao público brasileiro, contratada no exterior, por agência de publicidade estrangeira. 
181. Segundo o relator do voto-vista, Dias Toffoli, tal regra violaria justamente os princípios da isonomia e da razoabilidade, tendo em vista que não haveria motivos para conferir tratamento privilegiado às agências de publicidade nacionais, as quais figurariam entre as mais premiadas do mundo, segundo o ministro (peça 77) . 
182. Portanto, se no entendimento do STF não haveria razões que justificassem tratamento desigual entre empresas estrangeiras e brasileiras quanto à publicidade, também não seria razoável aplicar essa assimetria a empresas produtoras e programadoras internacionais, também de notório destaque no setor. 
183. Destaque-se que no voto-vista do ministro Dias Toffoli, este reconhece, ademais a assimetria no mercado de produção audiovisual nacional frente às estrangeiras, cujas produtoras nacionais e independentes atuariam no mercado de SeAC com 'profunda desvantagem em relação às produtoras estrangeiras' (peça 77, p. 5-6) .
'Consoante elucidou o representante da ANCINE na audie¿ncia pu¿blica, as produtoras nacionais concorrem no mercado de audiovisual com grandes produtoras estrangeiras, sobretudo americanas, que ja¿ possuem amplo mercado consumidor no pai¿s de origem e em outros pai¿ses onde possuem subsidia¿rias, nos quais os custos de produc¿a¿o sa¿o inteiramente absorvidos. Assim, tais obras sa¿o adquiridas no Brasil a prec¿os baixi¿ssimos, sendo muito mais competitivas que as obras nacionais, que possuem apenas o mercado consumidor brasileiro para escoar sua produc¿a¿o e cobrir seus custos. Percebe-se, portanto, cena¿rio de acentuada desvantagem competitiva.' 
184. Em relação à tese que diferencia empresas brasileiras das estrangeiras ferir o princípio da isonomia, oportuna a transcrição do trecho do voto-vista do ministro Dias Toffoli na ADIN 4.679 (peça 77, p. 3-4) :
'Sabe-se que o princi¿pio constitucional da igualdade (art. 5º, caput, da Constituic¿a¿o Federal) na¿o exclui a possibilidade de tratamento juri¿dico diferenciado a determinadas categorias de sujeitos. Conforme leciona Celso Anto¿nio Bandeira de Mello, a lei, para exercer seu mister de bem regular a vida em sociedade, estabelece, necessariamente, diferenciac¿o¿es entre pessoas e situac¿o¿es, na¿o sendo tais diferenciac¿o¿es violadoras, a priori, do princi¿pio da igualdade, devendo o legislador buscar elencar crite¿rios legi¿timos de desigualac¿a¿o.'
185. Outro ponto defendido pela Sky diz respeito à suposta intenção do legislador brasileiro de, ao admitir a presença de programação internacional dirigida ao Brasil, querer-se-ia influir na organização empresarial no exterior. Ocorre que, de fato, não se almeja que o legislador nacional tenha poder de jurisdição sobre a organização da empresa que atue fora do Brasil. Porém, a regulação da ordem econômica brasileira implica em determinar a organização empresarial de agentes que atuem no Brasil, de modo a se exigir eventuais alterações em suas estruturas, caso se verifique a violação ou potencial dano à concorrência no mercado brasileiro.
186. Neste caso, tanto não caberia ao Brasil ordenar a economia do audiovisual de outros países, que, segundo o Cade, a operação de fusão entre a AT&T e WarnerMedia passou pelo crivo dos órgãos antitruste de dezessete países (peça 49) . Em todos eles, no entanto, observa-se que não houve atuação do respectivo órgão regulador, de forma concorrente à competência do órgão de defesa da concorrência, como visto no Brasil. Em pesquisa feita no âmbito desta instrução à legislação e regulação de países como Estados Unidos e na União Europeia, por exemplo, não há óbice à integração vertical das empresas de televisão por assinatura.
187. Em relação à peculiaridade de se proibir, no Brasil, a integração vertical da cadeia de valor do audiovisual, a OCDE (2020) ponderou, também, quanto à decisão da Anatel de conferir tratamento assimétrico, da seguinte forma:
' (...) restric¿o¿es a¿ propriedade vertical na¿o sa¿o comuns. Diante da converge¿ncia, ter tanto a propriedade de conteu¿dos como de sua transmissa¿o pode resultar em economias de escopo. A propriedade comum, no entanto, tambe¿m pode levar a¿ perda do pluralismo da mi¿dia, ou a problemas de competic¿a¿o (por exemplo, com o mercado) . Essas questo¿es causam preocupac¿o¿es em va¿rias jurisdic¿o¿es, mas e¿ incomum haver uma proibic¿a¿o expli¿cita como a que existe no Brasil. A lei do SeAC estabelece ri¿gidas restric¿o¿es de propriedade entre servic¿os de telecomunicac¿o¿es e certas atividades de TV por assinatura. 
Restric¿o¿es catego¿ricas a¿ integrac¿a¿o vertical podem impossibilitar potenciais eficie¿ncias econo¿micas, impedindo o setor de se adaptar a¿s novas demandas e aos novos contextos tecnolo¿gicos. E¿ preferi¿vel haver reviso¿es caso a caso de integrac¿o¿es verticais. Problemas de competic¿a¿o tendem a ocorrer quando as partes te¿m poder tanto no mercado a montante como a jusante ou em ambos. A decisa¿o recente da Anatel de relaxar regras de restric¿o¿es verticais apenas para empresas estrangeiras parece arbitra¿ria e sera¿ difi¿cil justifica¿-la no me¿dio e no longo prazos.' ('Avaliação da OCDE sobre Telecomunicações e Radiodifusão no Brasil 2020', p. 33, sem grifos no original) .  
188. Em pesquisa aos projetos de Lei em tramitação no Congresso Nacional, atualmente, observou-se, no PL 4.389/2019, de autoria do Deputado Federal João Maia, a previsão de revogação da vedação à propriedade cruzada e à integração vertical previstas nos artigos 5º e 6º da Lei do SeAC. 
189. Outros projetos de lei em andamento que dispõem sobre mudanças na Lei 12.485/2011 são: PL 5.222/2019, PL 4.330/2019 e PL 3.832/2019, originados do Senado Federal. Este último, por sua vez, também altera a Lei do SeAC para eliminar restrições à concentração da propriedade entre prestadoras de telecomunicações, concessionárias e permissionárias de serviços de radiodifusão e programadoras de Serviço de Acesso Condicionado, bem como as vedações constantes do art. 6º da Lei. Já o PL 4.292/2019 da Câmara prevê a equiparação de empresas que prestam serviço de provimento de conteúdos idênticos aos distribuídos por SeAC a todas as regras impostas a empresas de televisão por assinatura. 
190. Diante disso, em que pese a possibilidade de imposição de remédios impostos pelo Cade, tendo em vista a vigência da legislação atual, estes não se mostram suficientes para suprir a imposição de limites à propriedade e a intenção prevista pelo legislador, como visto anteriormente. Para que isso ocorra, haveria a necessidade de alteração legislativa, conforme proposta do PL 4.389/2019, de autoria do Deputado Federal João Maia.
191. Diante do exposto, observa-se que a decisão Conselho Diretor da Anatel, no sentido de tornar válida a operação de fusão entre a AT&T e a WarnerMedia, feriu a legalidade, consoante o disposto no art. 5º e a regulamentação da Ancine.
192. Por oportuno, uma vez anunciada a venda da Sky Brasil, eventual decisão do TCU, no sentido de desconstituir a decisão da Anatel, não mais teria efeito prático sobre a fusão entre AT&T e WarnerMedia. No entanto, a decisão do item 'a' do Acórdão da Anatel 46/2020 permanece vigente, de modo que pode ser usado como referência para futuras decisões empresariais e análises regulatórias. Ademais, conforme relatado na presente instrução, há indícios de que a decisão do Conselho Diretor da Agência sobre a interpretação da Lei do SeAC contrariou o disposto no art. 5º, caput, e § 1º, da Lei 12.485/2011, bem como o disposto no art. 2º, §1º da Instrução Normativa 102/2011 da Ancine.
193. Nesse passo, com fundamento no art. 250, inciso V, do Regimento Interno do TCU e do art. 14, caput, § 1º, da Resolução-TCU 315/2020, propõe-se realizar a oitiva da Agência Nacional de Telecomunicações (Anatel) e da Sky Serviços de Banda Larga Ltda. para, no prazo de trinta dias, manifestarem-se sobre os fatos que possam resultar em decisão do Tribunal no sentido de desconstituir o item 'a' do Acórdão Anatel 46/2020, de 17/2/2020, que declarou regular a operação de aquisição da WarnerMedia pela AT&T, notadamente, quanto aos indícios de irregularidades verificados: a) na interpretação do art. 5º caput, e § 1º, da Lei 12.485/2011, os quais, segundo a Anatel, somente seriam aplicáveis a empresas com sede material no Brasil, com possível afronta ao princípio da isonomia, constante do art. 5º, caput, da Constituição Federal de 1988, bem como ao disposto no art. 9º, da Lei 12.485/2011; b) na não utilização e invalidação, no caso concreto, da Instrução Normativa 102/2011 da Ancine, que regulamenta o art. 5º caput, e § 1º, da Lei 12.485/2011, com possível afronta ao princípio da legalidade, art. 37, da Constituição Federal de 1988, ao disposto no art. 7º, inciso XVIII da MP-2.228-1/2001, no parágrafo único do art. 9º, da Lei 12.485/2011 e no art. 11 da Lei 9.784/1999; e c) na divergência do posicionamento da Anatel, por meio do item 'a' do Acórdão Anatel 46/2020, e da deliberação de diretoria colegiada 861-E, de 2020, da  Ancine, quanto à legalidade da fusão entre AT&T e WarnerMedia no Brasil, com possível afronta ao princípio da segurança jurídica, disposto no art. 2º, da Lei 9.784/1999 e no art. 30 e parágrafo único da LINDB (Lei 4.657/1942, alterada pela Lei 13.655/2018) .
IV. INDÍCIOS DE ILEGALIDADE DA DECISÃO DA ANCINE sobre a regularidade da fusão
194. O conselho deliberativo da Ancine se manifestou no sentido de que as 'decisões relacionadas ao presente caso (...) , com esteio em valores jurídicos abstratos, deverão considerar as consequências práticas da decisão' (peça 78, p. 3) , em cumprimento ao art. 20 do Decreto-Lei 4.657/1942 e art. 4º da Lei 13.848/2019, além de se basear nos princípios da Lei da Liberdade Econômica, Lei 13.874/2019. 
195. Essa decisão da diretoria colegiada da Ancine se deu após posicionamentos da consultoria jurídica, PFE-Ancine, por meio do parecer 135/2019, de 21/10/2019 (peça 91) e da Nota Técnica 6 E/2020, emitido pela Superintendência de Análise de Mercado, de 10/7/2020 (peça 93) . 
196. No parecer 135/2019 da PFE-Ancine, destacou-se que sobrevieram fatos novos, como por exemplo, o ACC do Cade, a LINDB, a Lei da Liberdade Econômica e a nova lei das agências reguladoras. As duas últimas teriam trazido à baila a necessidade de se apreciar as opções disponíveis dentro do processo de tomada de decisão da agência.
197. Com isso, concluiu-se que haveria violação aos artigos da Lei do SeAC, mas que a diretoria colegiada deveria considerar as consequências da decisão, levando-se em conta os eventos subsequentes já descritos, conforme abaixo:
'Assim, deciso¿es relacionadas ao presente caso que venham a ser tomadas pelo Colegiado desta Age¿ncia, com esteio em valores juri¿dicos abstratos, devera¿o considerar as conseque¿ncias pra¿ticas da decisa¿o, motivando-as com a demonstrac¿a¿o da necessidade e adequac¿a¿o da medida imposta, inclusive em face de possi¿veis alternativas.' (peça 91, p. 18) .
198. Além de considerar os fatos subsequentes, apesar de sustentar que a operação teria indícios de violação da Lei do SeAC, a PFE-Ancine defendeu que a diretoria colegiada poderia adotar, de forma 'igualmente válida, especialmente em razão dos eventos jurídicos que se sucederam' (peça 91, p. 20) , a chamada interpretação evolutiva das normas. Quanto a isso, sinalizou que iniciou processo de conformação em relação à regulamentação dos artigos 5º e 9º da Lei do SeAC, 'desde que seus significados mínimos e os princípios fundamentais norteadores do sistema permaneçam intangíveis' (peça 91, p. 22) . Porém, enquanto não alteradas, as disposições constantes das Instruções Normativas da Ancine permanecem válidas. 
199. Antes desse parecer da PFE-Ancine, a área técnica, por meio do despacho 2/2019/SAM-Ancine, de 15/8/2019 (peça 92) , havia emitido diversas recomendações sobre a situação da AT&T/WarnerMedia, em face das manifestações e decisões do Cade sobre o ato de concentração e do tratamento dado pela Anatel ao assunto, descritas a seguir: 
' (...) , recomenda-se: 
 (a)  Declarar que a estrutura societa¿ria resultante da aquisic¿a¿o das programadoras do grupo WarnerMedia pela AT&T viola o preceituado no caput e no §1º do art. 5º da Lei nº 12.485/11. 
 (b)  Determinar a¿s empresas do grupo WarnerMedia e a¿s suas controladoras, controladas e coligadas, que adequem sua estrutura societa¿ria a¿quelas disposic¿o¿es legais dentro do prazo a ser definido pela DC, ou por prazo ajustado por Ancine e ANATEL, se for o caso.' (peça 92, p. 27) 
200. Após a manifestação da PFE-Ancine (peça 91) indicar que as recomendações feitas pela área técnica da agência deveriam vir acompanhadas de estudos de impacto para o mercado regulado, a Ancine decidiu pela realização de análise complementar concorrencial, quanto às consequências e impacto da fusão no mercado regulado. Assim, foi emitida Nota Técnica 6 E/2020, pela Superintendência de Análise de Mercado, de 10/7/2020 (peça 93) . 
201. Neste documento, a SAM-Ancine defendeu que os reme¿dios propostos no Acordo de Controle de Concentrac¿o¿es do Cade deveriam ser vistos como mecanismos construi¿dos para 'mitigar os riscos dos efeitos concorrenciais da operac¿a¿o, na¿o abordando, portanto, aspectos regulato¿rios' (peça 93, p. 11) . 
'É a partir desse cenário que se impõe a avaliação regulatória da Ancine sobre a operação. Tal avaliação envolve a observação dos efeitos da operação sobre o mercado em conjunto com a aplicação de outras normas que não foram contempladas na análise da instituição de defesa da concorrência.
 (...) 
A aplicac¿a¿o do reme¿dio concorrencial na¿o obrigatoriamente implica na soluc¿a¿o de questo¿es regulato¿rias em relac¿a¿o aos mesmos efeitos sobre o mercado. Como ja¿ relatado acima, ana¿lises concorrenciais e regulato¿rias apresentam aspectos complementares, mas voltados a objetivos diferentes.' (peça 93, p. 14) 
202. A nota técnica trouxe também a estimação das consequências caso não fossem efetuadas pela Ancine as recomendações da área técnica da agência ao conselho diretor, o que poderia levar a  um ambiente regulatório diferenciado entre agentes brasileiros e estrangeiros que competem no setor de programação. 
203. Ponderou-se, por sua vez, que apesar de ser adequado tecer ponderações sobre as ações esperadas após a decisão da Ancine, não seria objeto de análise da agência, 'prever a reação das empresas diante da necessidade de adequação recomendada, uma vez que tal decisão envolve questões de negócio que cabem somente aos agentes econômicos envolvidos' (peça 93, p. 16) .
204. Acerca do artigo 6º da Lei do SeAC, propôs que deveria ser aberto processo separado na Ancine, uma vez que, no seu entendimento, os impactos ligados à aplicação do art. 6º independem da decisão sobre a violação ou não do art. 5º, 'merecendo, portanto, atenção individualizada' (peça 93, p 15) .
205. Diante desses aspectos, concluiu que a análise dos efeitos da fusão deveria considerar tanto aspectos da competitividade quanto relacionados às normas vigentes,
'Observou-se ainda que a ana¿lise econo¿mica do caso em tela permite constatar que a ac¿a¿o de verticalizac¿a¿o esta¿ inserida no contexto na busca de eficie¿ncias competitivas diante de dina¿micas concorrenciais que ocorrem no a¿mbito das diferentes mudanc¿as estruturais do modelo de nego¿cios do setor como um todo. No entanto, ao mesmo tempo, foram consideradas as limitac¿o¿es que envolvem a percepc¿a¿o dessas eficie¿ncias dentro do contexto do mercado nacional e do arcabouc¿o regulato¿rio existente, de forma a oferecer a perspectiva considerada adequada para a tomada de decisa¿o. Reforc¿a-se assim o entendimento exarado supra que, para o ente regulador, na¿o caberia examinar os efeitos da fusa¿o em tela no mercado regulado apenas sob a lo¿gica da eficie¿ncia competitiva, mas tambe¿m dentro do contexto da estrutura normativa regulato¿ria em vigor no pai¿s.' (peça 93, p. 27, grifo nosso) 
206. Diante disso, em que pesem as disposições legais sobre a pertinência de se avaliar a adequação da medida imposta em face de possíveis alternativas, a análise das consequências da decisão não tem o condão de afastar a contrariedade ao art. 5º da Lei 12.485/2011, em observância ao princípio da legalidade, disposto no art. 37, caput, da Constituição Federal.
207. A seguir, transpõe-se o disposto na Lei 13.655/2018:
'Art. 1º O Decreto-Lei nº 4.657, de 4 de setembro de 1942  (Lei de Introdução às Normas do Direito Brasileiro) , passa a vigorar acrescido dos seguintes artigos:
Art. 20. Nas esferas administrativa, controladora e judicial, não se decidirá com base em valores jurídicos abstratos sem que sejam consideradas as consequências práticas da decisão.
Parágrafo único. A motivação demonstrará a necessidade e a adequação da medida imposta ou da invalidação de ato, contrato, ajuste, processo ou norma administrativa, inclusive em face das possíveis alternativas.'
208. Como visto anteriormente, a ilegalidade apresentada pela própria área técnica da Ancine, conforme Nota técnica 3/2017/SAM (peça 44) , Despacho 2/2019/SAM/Ancine (peça 92) e Nota técnica 6-E/2020 (peça 93) , acerca da aplicação do art. 5º da Lei do SeAC, refere-se ao atendimento dentre outros princípios, do princípio da isonomia, em face do mesmo tratamento a ser conferido a empresas com sede no Brasil e a empresas sediadas no exterior, quanto às vedações de propriedade cruzada e integração vertical na cadeia de valor do serviço de acesso condicionado. 
209. Além disso, a decisão sobre a ilegalidade encontra amparo em normativo da própria Ancine, que dispõe sobre o tratamento a ser dado a programadoras estrangeiras que atuam no território nacional. Também foram externadas as intenções do legislador à época da edição da Lei do SeAC, o qual não vislumbrou conferir tratamento desigual entre empresas brasileiras ou estrangeiras, mas sim, impedir a interposição de barreiras à entrada no setor, em função do poder econômico de empresas de telecomunicações, que atuam em um cenário cada vez mais globalizado, e de emissoras de radiodifusão. 
210. Ademais, o entendimento da área técnica da Ancine levou em conta entendimento do Supremo Tribunal Federal, acerca da legalidade do artigo ora questionado, além da interpretação da legislação de maneira sistemática, não se conferindo a empresas estrangeiras apenas parte das vedações legais, mas todos os atributos legais. 
211. Desse modo, não se vislumbra, na presente situação, tratar-se de um valor jurídico abstrato, que vincule a decisão à observância do art. 20 da LINDB, como exarado pela diretoria colegiada da Ancine, de modo que se utilize o referido diploma legal para a aprovação do do ato de fusão, mesmo diante da constatação da ilegalidade. 
212. A interpretação geral sobre a expressão 'com sede no Brasil', advinda da própria legislação, ratificada pelos termos da Instrução Normativa da Ancine, não afasta a legalidade e a legitimidade da autarquia em dispor sobre os critérios norteadores da atividade de programação de empresas estrangeiras que atuam no Brasil.
213. Destaque-se que o Decreto 9.830, de 10/6/2019, regulamenta os artigos 20 a 30 da LINDB. O parágrafo 1º, do art. 3º do Decreto considera valores jurídicos abstratos aqueles previstos em normas jurídicas com alto grau de indeterminação e abstração, hipótese essa que não se verifica no presente caso concreto, uma vez que não há fundamentação em quaisquer valores jurídicos abstratos, mas baseado em leis que dispõem sobre a territorialidade de empresa estrangeira que atua no Brasil, já comentado nesta instrução.
214. Além disso, o parágrafo 1º do art. 4º, do mesmo decreto, afirma que a consideração das consequências jurídicas e administrativas de decisão que levaria a decretar a invalidação de ato ou ajustes baseada nesses valores jurídicos abstratos não é ilimitada, mas sim restringida 'pelos fatos e fundamentos de mérito e jurídicos que se espera do decisor no exercício diligente de sua atuação' (art. 4º, § 1º, Decreto 9.830/2019) . 
215. Assim, uma vez que existem as INs 91/2010, 100/2012 e 102/2012, entende-se que a Ancine não poderia alegar o caráter abstrato dos dispositivos da Lei do SeAC, uma vez que há um respaldo legal e normativo sobre o assunto, de modo a afastar a irregularidade apontada, em face das consequências da decisão da Ancine. 
216. Acerca da abrangência dos valores jurídicos abstratos dispostos na Lei a ser utilizado como premissa de processo decisório, em sede de sanção, o Acórdão TCU-Plenário 1816/2020, de relatoria do ministro Bruno Dantas, apresentou os seguintes argumentos no sentido de não aplicar esse dispositivo a determinado caso concreto:
'98. O art. 20 da Lei de Introdução às Normas de Direito Brasileiro (LINDB) tem por objetivo reforçar a ideia de responsabilidade decisória estatal diante da incidência de normas jurídicas indeterminadas, as quais admitem diversas hipóteses interpretativas e, portanto, mais de uma solução.
99. Assim, o dispositivo proíbe motivações decisórias vazias, apenas retóricas ou principiológicas, sem análise prévia de fatos e de impactos. Obriga o julgador a avaliar, na motivação, a partir de elementos idôneos coligidos no processo administrativo, judicial ou de controle, as consequências práticas de sua decisão.
100. Recentemente, foi editado o Decreto 9.830/2019, que regulamentou a LINDB. Tratando especificamente do art. 20 da LINDB, o referido decreto trouxe a seguinte definição:
Art. 3º § 1º Para fins do disposto neste Decreto, consideram-se valores jurídicos abstratos aqueles previstos em normas jurídicas com alto grau de indeterminação e abstração.
101. Dessa forma, o art. 20 da LINDB introduz a necessidade de o órgão julgador considerar um argumento metajurídico no momento de decidir, qual seja, as 'consequências práticas da decisão'.
102. Contudo, no caso concreto, embora tenham sido mencionados princípios constitucionais, tais como moralidade, legalidade, impessoalidade e de igualdade de condições aos concorrentes em processo licitatório, o fato é que a decisão não foi tomada com base exclusivamente em tais valores jurídicos.
103. Isto é, além de haver robusto conjunto probatório que demonstra, de forma inconteste, a ocorrência da fraude, há também expressa previsão legal a respeito da imputação da sanção de inidoneidade pelo TCU (art. 46, Lei 8.443/1992) .
104. Portanto, a despeito de princípios terem sido mencionados no dispositivo condenatório, está claro que a decisão não foi baseada exclusivamente neles. Assim, não há de se falar em decisão com base em valores jurídicos abstratos, tampouco imprescindibilidade de previsão das consequências práticas da decisão.'
217. Em outra decisão, exarada por meio do Acórdão TCU-Plenário 2644/2019, também de relatoria do ministro Bruno Dantas, ponderou-se a previsão de respaldo legal e contratual, que afastariam a incidência do art. 20 da Lei 4.657/2942:
'112. A utilização da garantia contratual está amparada não apenas pelo contrato de concessão (subcláusula 12.5) , mas também pela Lei 8.666/1993 (art. 56, § 1º) e pela Lei 8.987/1995 (art. 23, parágrafo único, incisos I e II) , ou seja, diferentemente do que foi aventado pela CRO, a medida encontra respaldo legal e contratual. Não se trata, por conseguinte, de decisão com base em valores jurídicos abstratos  (art. 20 da Lei 4.657/1942) .'
218. Também a título de referência, o Acórdão TCU-Plenário 2175/2019, de relatoria do ministro Bruno Dantas refutou a aplicação do artigo da LINDB, tendo em vista se tratar de decisão que afrontaria normativos que regem a matéria:
'116. Nessa linha, não se verificam afrontas à segurança jurídica, às leis administrativas ou à Lei de Introdução ao Código Civil. Ao contrário, a ação fiscalizadora exercida pelo TCU vai ao encontro do cumprimento destas normas, pois exige fundamentação técnica e financeira para a revisão tarifária em decorrência da edição da Lei dos Caminhoneiros, e nessa mesma linha o art. 20 da LINDB determina a motivação dos atos administrativos.
117. Ainda, não se acolhe a tese de que o acórdão recorrido se encontra fundamentado em teses abstratas, ao contrário, todas as irregularidades destacadas pelo exame procedido decorrem da aplicação das regras previstas na licitação e na contratação. O exame demonstra, por meio da edição das resoluções do Contran e da Lei dos Caminhoneiros a inaplicabilidade do percentual de aumento calculado preliminarmente pela ANTT no patamar de 10,5%.'
219. Não obstante a decisão pela ilegalidade da fusão se basear em dispositivos da Lei do SeAC e em regulamentação da Ancine, a diretoria colegiada da agência decidiu aprovar a operação, dadas as consequências que eventual pedido de descredenciamento dos canais de programação do Grupo WarnerMedia traria ao mercado. No entendimento da diretoria colegiada, 'o objetivo da norma é a prevenção de condutas discriminatórias e excludentes - tanto no licenciamento de canais próprios quanto no empacotamento de canais concorrentes - especialmente por parte de agentes com expressivo poder de mercado, além de outros possíveis efeitos negativos à competição' (peça 78, p. 2-3) . 
220. De acordo com a diretoria da Ancine, as conclusões do Cade quanto às questões concorrenciais afastariam as premissas adotadas pela área técnica da Ancine, quanto à presunção de que a operação traria riscos à concorrência. Ademais, ponderou-se que eventual pronunciamento restritivo ampliaria as assimetrias regulatórias e concorrenciais entre SeAC e os novos segmentos de mercado audiovisual, a exemplo do VoD e do Serviço de Oferta e Conteúdo Audiovisual em Programação Linear via Internet.
221. Na sequência, também defendeu a alteração da legislação, acrescendo que 'o mais adequado parece a substituição de vedações e restrições por mecanismos capazes de impedir práticas abusivas e discriminatórias, a exemplo da solução empregada pelo Cade no caso concreto' (peça 78, p. 4) .
'No entanto, uma revisão legal é prerrogativa do Poder Legislativo.
Logo, na¿o obstante a possi¿vel contrariedade ao art. 5° Lei n° 12.485/2011, a partir dos princi¿pios do SeAC e da poli¿tica audiovisual brasileira, adotam-se as seguintes premissas norteadoras do melhor posicionamento possi¿vel a¿ ANCINE: esti¿mulo a¿ livre iniciativa, competitividade e concorre¿ncia da indu¿stria audiovisual brasileira; promoc¿a¿o da variedade de fontes de informac¿a¿o, produc¿a¿o e programac¿a¿o de conteu¿do audiovisual; ampliac¿a¿o das possibilidades de veiculac¿a¿o de conteu¿do audiovisual; estimulo a¿ universalizac¿a¿o do acesso a¿s obras audiovisuais brasileiras; esti¿mulo a¿ produc¿a¿o brasileira independente; e aumento da oferta de opc¿o¿es de conteu¿do audiovisual aos consumidores; e melhoria das condic¿o¿es de acesso e de consumo de conteu¿do audiovisual. 
 (...) 
Trata-se, por conseguinte, da busca por um posicionamento adequado, diante da atual realidade do mercado, a partir dos pressupostos de fato e de direito adotados, notadamente no sentido dos melhores efeitos para o mercado audiovisual e do maior atendimento aos princi¿pios norteadores da poli¿tica setorial.' (peça 78, p. 4-5, sem grifos no original) 
222. O Conselho Deliberativo da Ancine ponderou as legislações que sobrevieram, bem como eventuais efeitos negativos dessas decisões ao consumidor.
223. Diante das alterações dispostas na Lei da Liberdade Econômica, observa-se, porém, que esta não revogou o disposto no art. 5º da Lei do SeAC. 
224. Apesar do Acordo em Controle de Concentrações (ACC) do Cade, o qual propôs a separação das empresas Sky e WarnerMedia, pelo prazo de cinco anos, além de outros remédios anticoncorrenciais (peça 49) , tal remédio não mitigaria integralmente a proibição legal de existência de controle comum das empresas Sky e Warner pela AT&T. 
225. Ocorre que, como visto anteriormente nesta instrução, a AT&T finalizou a venda do grupo controlador da Sky Brasil, de modo que a empresa não mais afrontaria o disposto no art. 5º da Lei do SeAC, tornando sem efeito eventual anulação pelo TCU da deliberação de diretoria colegiada da Ancine 861-E, de 2020. 
226. Sendo assim, eventual anulação da decisão da Ancine que julgava regular a fusão das empresas AT&T e WarnerMedia, não traria consequências para os grupos envolvidos. Porém, permaneceria o entendimento do Conselho Diretor da Ancine de aprovar uma fusão, na¿o obstante a contrariedade ao art. 5°, caput e § 1º da Lei 12.485/2011. 
CONCLUSÃO
227. Trata-se de representação do Deputado Federal Luiz Paulo Teixeira Ferreira, em face de possíveis irregularidades no processo de tomada de decisão da Agência Nacional de Telecomunicações (Anatel) , a respeito da fusão das empresas WarnerMedia e AT&T.
228. Em fevereiro de 2020, foi aprovada a operação de fusão das empresas AT&T e WarnerMedia pela Anatel, à luz da regulamentação do Serviço de Acesso Condicionado, Lei 12.485/2011 ou Lei do SeAC.
229. A Lei do SeAC considera, no art. 2º, inciso XXIII, o Serviço de Acesso Condicionado como o serviço de telecomunicações de interesse coletivo prestado no regime privado, cuja recepção é condicionada à contratação remunerada por assinantes e destinado à distribuição de conteúdos audiovisuais na forma de pacotes, de canais nas modalidades avulsas de programação e de conteúdo programado e de canais de distribuição obrigatória, por meio de tecnologias, processos, meios eletrônicos e protocolos de comunicação quaisquer.
230. A regulamentação do setor divide as camadas do serviço de TV por assinatura em quatro etapas, sendo que as três primeiras se referem a atividades ligadas ao audiovisual, sob regulação e fiscalização da Agência Nacional do Cinema (Ancine) , quais seja: produção, programação e empacotamento. A quarta etapa refere-se à atividade de distribuição, ligada às telecomunicações, cujas responsabilidades regulatória e fiscalizatória competem à Anatel.
231. Dito isto, no caso objeto da representação, a Sky no Brasil (Sky Serviços de Banda Larga Ltda.) , ligada até então à AT&T, por ser uma operadora de televisão por assinatura, responde pela etapa de distribuição e pelo empacotamento de canais. Ao passo que a WarnerMedia, além de produtora de conteúdo como filmes, seriados e direitos de transmissão de competições esportivas, organiza esses em formato avulso ou dentro de canais de programação.
232. Por sua vez, os atos envolvendo fusões entre empresas de telecomunicação, submetem-se à avaliação do Conselho Administrativo de Defesa Econômica (Cade) , para avaliar os impactos da operação no mercado concorrencial.
233. No caso concreto, a questão suscitada pesou sobre a expressão 'com sede no Brasil', presente no artigo 5º e § 1º, da Lei 12.485/2011. Uma vez que as empresas que se fundiram (AT&T e WarnerMedia) possuem sede nos Estados Unidos, a dúvida seria se essa junção recairia ou não na vedação contida na norma, ou seja, se a regra prevê a propriedade cruzada para empresas sediadas no exterior que atuam no Brasil, ou se existe limitação à propriedade cruzada e integração vertical, somente a empresas com sede material no Brasil.
234. Na sequência, no decorrer desta instruc¿a¿o, foram avaliadas fragilidades e irregularidades que perpassaram os dois processos da Anatel. 
235. Ademais, foi analisada a decisão da Ancine, ante a superveniência de deliberação acerca da fusão, pertinente ao mesmo objeto desta representação.
236. Foi identificada ausência de motivação da decisão da Anatel que condicionou a abertura do processo de análise regulatória da Anatel, à prévia aprovação da operação pelo Cade, dentro de sua competência de análise concorrencial da fusão das empresas no Brasil. 
237. Na sequência foram vistos os indícios de ilegalidades da decisão da Anatel que aprovou a fusão entre as empresas AT&T e WarnerMedia. Primeiramente, observou-se avanço na competência pertencente à Ancine, pela Anatel, acerca da interpretação da atividade de programação das empresas do grupo WarnerMedia. Isso ocorreu em virtude de a decisão do Conselho Diretor da Anatel, por meio do Acórdão 46/2020, ter considerado na íntegra as considerações do relator da matéria, conselheiro Vicente Aquino, o qual apresentou posicionamento diferente da regulamentação da Ancine, acerca da regulação das empresas estrangeiras que atuam no Brasil na atividade de programação.
238. A constatação acima soma-se ao vício de competência da Anatel para atestar invalidade de Instruções Normativas da Ancine, negando aplicabilidade a esses regramentos na análise da fusão entre as empresas em tela. Na manifestação do conselheiro Vicente Aquino, suscitou-se que não caberia à Anatel tomar decisão com base em norma infralegal da Ancine que não se alinhasse, no seu entendimento, aos princípios da livre concorrência e da livre iniciativa, negando-se, todavia, a existência de princípios outros para os quais a regra estaria alinhada, tais como o da soberania nacional, do tratamento favorecido a empresas brasileiras com sede e administração no País e da complementaridade dos aspectos econômicos e culturais. 
239. Nessa toada, foi visto que a atribuição da Ancine para expedir regulação sobre a atividade de programação do serviço de acesso condicionado provém da própria Lei. Além disso, compete ao Poder Judiciário e ao Poder Legislativo atuarem no sentido de suspender eventual ato regulamentar com vícios na concepção. Segundo o parágrafo único do art. 30 da LINDB (Lei 4.657/1942, alterada pela Lei 13.655/2018) , em atenção aos princípios da segurança jurídica na aplicação de normas, os instrumentos como regulamentos apresentam caráter vinculante, até ulterior revisão.
240. Depois, apontou-se indícios de ilegalidade na análise da aprovação da fusão pela Anatel, quanto à interpretação da Lei do SeAC, Lei 12.485/2011, em afronta aos princípios da isonomia e da legalidade constantes da Constituição Federal de 1988.
241. Foram apresentadas as manifestações favoráveis e contrárias ao feito, seguidas de argumentos atestando-se a intenção do legislador, à época da edição da Lei do SeAC, no sentido de prever restrição à integração vertical e à propriedade cruzada, face ao risco de que grandes prestadoras de serviços de telecomunicações e radiodifusoras controlassem toda a cadeia de valor do audiovisual.Por oportuno, uma vez sendo concretizada a venda do grupo Sky Brasil, conforme comunicado à imprensa da AT&T, de julho de 2021, eventual decisão do TCU, no sentido de desconstituir a decisão da Anatel, não mais teria efeito prático sobre a fusão entre AT&T e WarnerMedia. Porém, permaneceria o entendimento de que a decisão do Conselho Diretor da Agência sobre a interpretação da Lei do SeAC contraria o disposto no art. 5º, caput e § 1º, da Lei 12.485/2011.
242. Com isso, com fundamento no art. 250, inciso V, do Regimento Interno do TCU e do art. 14, caput, § 1º, da Resolução-TCU 315/2020, propõe-se realizar a oitiva da Agência Nacional de Telecomunicações (Anatel) e da Sky Serviços de Banda Larga Ltda. para, no prazo de trinta dias, manifestarem-se sobre os fatos que possam resultar em decisão do Tribunal no sentido de desconstituir o item 'a' do Acórdão Anatel 46/2020, de 17/2/2020, que declarou regular a operação de aquisição da WarnerMedia pela AT&T, notadamente, quanto aos indícios de irregularidades verificados: a) na interpretação do art. 5º caput, e § 1º, da Lei 12.485/2011, os quais, segundo a Anatel, somente seriam aplicáveis a empresas com sede material no Brasil, com possível afronta ao princípio da isonomia, constante do art. 5º, caput, da Constituição Federal de 1988, bem como ao disposto no art. 9º, da Lei 12.485/2011; b) na não utilização e invalidação, no caso concreto, da Instrução Normativa 102/2011 da Ancine, que regulamenta o art. 5º caput, e § 1º, da Lei 12.485/2011, com possível afronta ao princípio da legalidade, art. 37, da Constituição Federal de 1988, ao disposto no art. 7º, inciso XVIII da MP-2.228-1/2001, no parágrafo único do art. 9º, da Lei 12.485/2011 e no art. 11 da Lei 9.784/1999; e c) na divergência do posicionamento da Anatel, por meio do item 'a' do Acórdão Anatel 46/2020, e da deliberação de diretoria colegiada 861-E, de 2020, da  Ancine, quanto à legalidade da fusão entre AT&T e WarnerMedia no Brasil, com possível afronta ao princípio da segurança jurídica, disposto no art. 2º, da Lei 9.784/1999 e no art. 30 e parágrafo único da LINDB (Lei 4.657/1942, alterada pela Lei 13.655/2018) .
243. Ademais, foram apontados indícios de ilegalidade da decisão da Ancine que atestou regularidade da operação de fusão, não obstante contrariedade da Lei do SeAC, tendo em vista entendimento de que a decisão, por se basear em valores jurídicos abstratos, deveria ser condicionada à avaliação das consequências.
244. Em função do entendimento de que a decisão não teria se baseado em valores jurídicos abstratos, não se aplicaria o art. 20, da Lei 4.657/1942, alterada pela Lei 13.655/2018. 
245. Neste ponto, também se ponderou que a eventual decisão de anulação da decisão da Ancine, tendo em vista a venda do grupo Sky Brasil pela AT&T, não traria consequências para os grupos. Porém, permaneceria o entendimento do Conselho Diretor da Ancine de aprovar uma fusão, na¿o obstante a contrariedade ao art. 5º, caput e § 1º, da Lei 12.485/2011, não sendo demonstrada que a decisão em tela se baseou em valores jurídicos abstratos, mas em regulamentação da Ancine sobre o assunto e conforme a própria Lei do SeAC. 
246. A seguir, passa-se aos encaminhamentos desta instrução.
PROPOSTA DE ENCAMINHAMENTO
247. Ante todo o exposto, submetem-se os autos à consideração superior, propondo:   
a) com fundamento no art. 250, inciso V, do Regimento Interno do TCU e do art. 14, caput, § 1º, da Resolução-TCU 315/2020, propõe-se realizar a oitiva da Agência Nacional de Telecomunicações (Anatel) e da Sky Serviços de Banda Larga Ltda. para, no prazo de trinta dias, manifestarem-se sobre os fatos que possam resultar em decisão do Tribunal no sentido de desconstituir o item 'a' do Acórdão Anatel 46/2020, de 17/2/2020, que declarou regular a operação de aquisição da WarnerMedia pela AT&T, notadamente, quanto aos indícios de irregularidades verificados: a) na interpretação do art. 5º caput, e § 1º, da Lei 12.485/2011, os quais, segundo a Anatel, somente seriam aplicáveis a empresas com sede material no Brasil, com possível afronta ao princípio da isonomia, constante do art. 5º, caput, da Constituição Federal de 1988, bem como ao disposto no art. 9º, da Lei 12.485/2011; b) na não utilização e invalidação, no caso concreto, da Instrução Normativa 102/2011 da Ancine, que regulamenta o art. 5º caput, e § 1º, da Lei 12.485/2011, com possível afronta ao princípio da legalidade, art. 37, da Constituição Federal de 1988, ao disposto no art. 7º, inciso XVIII da MP-2.228-1/2001, no parágrafo único do art. 9º, da Lei 12.485/2011 e no art. 11 da Lei 9.784/1999; e c) na divergência do posicionamento da Anatel, por meio do item 'a' do Acórdão Anatel 46/2020, e da deliberação de diretoria colegiada 861-E, de 2020, da  Ancine, quanto à legalidade da fusão entre AT&T e WarnerMedia no Brasil, com possível afronta ao princípio da segurança jurídica, disposto no art. 2º, da Lei 9.784/1999 e no art. 30 e parágrafo único da LINDB (Lei 4.657/1942, alterada pela Lei 13.655/2018) .
b) encaminhar cópia da presente instrução, a fim de subsidiar as manifestações requeridas, à Agência Nacional de Telecomunicações e à Sky Serviços de Banda Larga Ltda."
É o Relatório.

Alexandre Martinez (146.334/OAB-SP), Gilberto Mendes Calasans Gomes (43.391/OAB-DF) e outros, representando Sky Serviços de Banda Larga Ltda.

Não atuou.

REPRESENTAÇÃO DE PARLAMENTAR. SUPOSTAS IRREGULARIDADES NO PROCESSO DECISÓRIO DA AGÊNCIA NACIONAL DE TELECOMUNICAÇÕES (ANATEL) A RESPEITO DA FUSÃO DAS EMPRESAS WARNERMEDIA E AT&T. AVALIAÇÃO DE ASPECTOS CONCORRENCIAIS E REGULATÓRIOS DA OPERAÇÃO. AUTONOMIA DECISÓRIA DAS AGÊNCIAS REGULADORAS. IMPROCEDÊNCIA. ARQUIVAMENTO.

REPRESENTAÇÃO (REPR)

Secretaria de Infraestrutura Hídrica, de Comunicações e de Mineração (SeinfraCOM).

Trata-se de representação formulada pelo Deputado Federal Luiz Paulo Teixeira Ferreira acerca de supostas irregularidades no processo decisório da Agência Nacional de Telecomunicações (Anatel) , no que respeita a aspectos regulatórios de sua alçada, em relação à fusão das empresas WarnerMedia e AT&T.
Conforme detalhado no relatório precedente, a fusão das companhias norte-americanas Time Warner e AT&T repercutiu no ambiente concorrencial brasileiro em razão da possível concentração de mercado decorrente das atividades do grupo Sky Serviços de Banda Larga Ltda., à época controlado pela AT&T.
Em breve síntese, referida fusão foi objeto de apreciação da Anatel por meio da decisão do Conselho Diretor, por três votos a dois, proferida em 6/2/2020. Ademais, a operação foi aprovada pelo Conselho Administrativo de Defesa Econômica (Cade) , em 10/9/2018, e pela Agência Nacional do Cinema (Ancine) , em 6/10/2020.
No âmbito da Anatel, o processo administrativo ocorreu em duas etapas. Primeiramente, foi aberto processo motivado por notícias acerca da fusão envolvendo empresa de telecomunicações, o que, de acordo com o regulamento da Anatel, exige anuência prévia da agência quando implicar, entre outros aspectos, eventual alteração do controle societário das firmas de telecomunicações envolvidas. 
Assim, por meio do Processo-SEI-Anatel 53500.026491/2016-10, foi analisado questionamento do Conselho Administrativo de Defesa Econômica (Cade) acerca da legalidade da operação à luz da legislação do Serviço de Acesso Condicionado (Lei 12.485/2011, conhecida como Lei do SeAC) , além de aspectos relativos ao impacto da fusão na concorrência do setor.
Por meio de decisão do Conselho Diretor da Agência em 1/7/2017 (Acórdão-Anatel 188/2017) , foram encaminhadas informações ao Cade relativas ao mercado de televisão por assinatura e deliberou-se que a decisão da Anatel acerca dos aspectos regulatórios seria tomada após o pronunciamento do referido Conselho.
O segundo processo (Processo-SEI-Anatel 53500.079841/2017-21) foi aberto após a decisão do Cade. Nesse, o ponto de dúvida residia na interpretação da Lei 12.485/2011, cuja deliberação da Anatel motivou a instauração da presente representação. 
A principal questão regulatória dizia respeito ao fato de que a AT&T, uma empresa cujo ramo principal é o de telecomunicações, por ser controladora à época, da operadora brasileira de televisão por assinatura via satélite Sky Serviços de Banda Larga Ltda., supostamente não poderia se unir à Time Warner, que após a fusão passou a se chamar WarnerMedia, por ser esta uma produtora e programadora de conteúdo audiovisual. Esse foi, exatamente, o tema objeto do Acórdão-Anatel 46/2020, de 17/2/2020, ora questionado pela unidade instrutora.
Considerando ainda que cabe à Ancine fiscalizar e regular as atividades de programação e empacotamento, conforme competências atribuídas pela Medida Provisória 2.228-1/2001, c/c o parágrafo único do art. 9º da Lei 12.485/2011, a análise da fusão das empresas supracitadas também foi submetida àquela agência e apreciada por seu Conselho Diretor em 6/10/2020, nos termos da Declaração de Diretoria Colegiada 861-E de 2020 (peça 78) .
Diante desse contexto de múltiplas aprovações pelos competentes reguladores, após adotar medidas saneadoras e escrutinar os atos que culminaram nas decisões de aprovação da referida fusão pela Anatel, pela Ancine e pelo Cade, a secretaria especializada trouxe ao descortino do relator as seguintes constatações: a) ausência de motivação na decisão da Anatel que condicionou a análise regulatória da fusão à prévia aprovação da operação pelo Cade; b) indícios de ilegalidade da decisão da Anatel que aprovou a fusão entre a AT&T e WarnerMedia; e c) indícios de ilegalidade da decisão da Ancine sobre a regularidade da fusão.
Como proposta de encaminhamento, sugeriu (peças 111-113; grifos acrescidos) :
"a) com fundamento no art. 250, inciso V, do Regimento Interno do TCU e do art. 14, caput, § 1º, da Resolução-TCU 315/2020, propõe-se realizar a oitiva da Agência Nacional de Telecomunicações (Anatel) e da Sky Serviços de Banda Larga Ltda. para, no prazo de trinta dias, manifestarem-se sobre os fatos que possam resultar em decisão do Tribunal no sentido de desconstituir o item 'a' do Acórdão Anatel 46/2020, de 17/2/2020, que declarou regular a operação de aquisição da WarnerMedia pela AT&T, notadamente, quanto aos indícios de irregularidades verificados: a) na interpretação do art. 5º caput, e § 1º, da Lei 12.485/2011, os quais, segundo a Anatel, somente seriam aplicáveis a empresas com sede material no Brasil, com possível afronta ao princípio da isonomia, constante do art. 5º, caput, da Constituição Federal de 1988, bem como ao disposto no art. 9º, da Lei 12.485/2011; b) na não utilização e invalidação, no caso concreto, da Instrução Normativa 102/2011 da Ancine, que regulamenta o art. 5º caput, e § 1º, da Lei 12.485/2011, com possível afronta ao princípio da legalidade, art. 37, da Constituição Federal de 1988, ao disposto no art. 7º, inciso XVIII da MP-2.228-1/2001, no parágrafo único do art. 9º, da Lei 12.485/2011 e no art. 11 da Lei 9.784/1999; e c) na divergência do posicionamento da Anatel, por meio do item 'a' do Acórdão Anatel 46/2020, e da deliberação de diretoria colegiada 861-E, de 2020, da  Ancine, quanto à legalidade da fusão entre AT&T e WarnerMedia no Brasil, com possível afronta ao princípio da segurança jurídica, disposto no art. 2º, da Lei 9.784/1999 e no art. 30 e parágrafo único da LINDB (Lei 4.657/1942, alterada pela Lei 13.655/2018) .
b) encaminhar cópia da presente instrução, a fim de subsidiar as manifestações requeridas, à Agência Nacional de Telecomunicações e à Sky Serviços de Banda Larga Ltda."
Convém salientar que, recentemente, a AT&T vendeu sua participação na Sky Brasil para o grupo argentino Werthein. Dessa forma, no campo fático e concorrencial, a integração vertical consubstanciada em empresa de distribuição de televisão por assinatura deter o controle de empresa programadora, no caso da WarnerMedia, não mais se aplicaria à operadora Sky Brasil.
Além disso, a AT&T anunciou que repassaria parte da WarnerMedia para o grupo Discovery, de modo que não haveria mais controle total sobre a empresa de telecomunicações e a programadora - AT&T e WarnerMedia. Essa operação estaria sendo analisada no âmbito apenas do Cade e não das agências reguladoras.
Diante dos novos fatos, a unidade instrutora reconhece que eventuais medidas tendentes à anulação dos atos exarados pela Anatel e/ou Ancine que aprovaram a fusão das empresas AT&T e WarnerMedia no Brasil, no que se refere ao disposto no art. 5º da Lei do SeAC, não mais teriam efeitos práticos no campo empresarial, uma vez que as empresas Sky, AT&T e WarnerMedia promoveram significativa alteração no controle de suas operações.
***
Feito o introito, antecipo que dissinto do encaminhamento sugerido pela unidade instrutora no sentido de realizar oitiva da Anatel e da interessada com vistas a eventual responsabilização de membros do Conselho Diretor da Agência e/ou anulação do Acórdão-Anatel 46/2020.
Entendo inexistir elementos indiciários capazes de sustentar o procedimento desta representação na forma sugerida pela SeinfraCOM, motivo pelo qual pugno pelo julgamento de mérito no sentido de conhecer do feito e considerá-lo improcedente, pelos motivos a seguir expostos.
***
Em relação aos dois primeiros itens da oitiva sugerida, não se pode considerar como irregularidade a "interpretação do art. 5º, caput, e § 1º, da Lei 12.485/2011, os quais, segundo a Anatel, somente seriam aplicáveis a empresas com sede material no Brasil". Eis o dispositivo alvo de controvérsia:
"Art. 5º O controle ou a titularidade de participação superior a 50% (cinquenta por cento) do capital total e votante de empresas prestadoras de serviços de telecomunicações de interesse coletivo não poderá ser detido, direta, indiretamente ou por meio de empresa sob controle comum, por concessionárias e permissionárias de radiodifusão sonora e de sons e imagens e por produtoras e programadoras com sede no Brasil, ficando vedado a estas explorar diretamente aqueles serviços. 
§ 1º O controle ou a titularidade de participação superior a 30% (trinta por cento) do capital total e votante de concessionárias e permissionárias de radiodifusão sonora e de sons e imagens e de produtoras e programadoras com sede no Brasil não poderá ser detido, direta, indiretamente ou por meio de empresa sob controle comum, por prestadoras de serviços de telecomunicações de interesse coletivo, ficando vedado a estas explorar diretamente aqueles serviços."
Conforme fartamente explanado no relatório que antecede esta decisão, a celeuma residiria na expressão "com sede no Brasil" e sua interpretação para fins de aplicação da Lei 12.485/2011 pelos entes reguladores neste caso concreto: Ancine, Anatel e Cade.
Uma vez que as empresas fundidas (AT&T e WarnerMedia) possuem sede nos Estados Unidos, a dúvida seria se a fusão recairia ou não na vedação contida na norma, ou seja, se a regra abarcaria a propriedade cruzada de empresas sediadas no exterior que atuam no Brasil, ou se existe limitação à propriedade cruzada e integração vertical somente a empresas com sede material no país.
Em apertada síntese, segundo entendimento da Ancine ao deliberar sobre o caso concreto e à luz da Instrução Normativa-Ancine 100/2012, alterada pela IN-Ancine 102/2012, referido dispositivo deveria se aplicar a empresas constituídas sob as leis brasileiras e com sede e administração no país. Em outros termos, mesmo que a sede material esteja em outro país, caso a companhia possua uma unidade de negócios registrada sob a leis brasileiras, há que se interpretar que possui sede no Brasil.
De outra banda, entendeu a Anatel que o mesmo dispositivo só se aplicaria às empresas que possuíssem sede material no Brasil, isto é, matriz e centro de negócios localizados em território nacional. Como as empresas fundidas são de origem norte-americana, as disposições do art. 5º da Lei 12.485/2011 não seriam aplicáveis, ao menos no que respeita ao regramento de telecomunicações.
Passando à análise, observo que o entendimento da Ancine materializado na IN-Ancine 100/2012, alterada pela IN-Ancine 102/2012, não alcança a competência atribuída à Anatel, haja vista o disposto no art. 1º da aludida norma (grifos acrescidos) :
"§ 2º Excluem-se do campo de aplicação desta IN os aspectos relativos à atividade de distribuição, que se submetem à regulação e fiscalização da Agência Nacional de Telecomunicações (ANATEL) , nos termos da Lei nº 12.485/2011."
Desse modo, não se sustenta a irregularidade suscitada pela unidade instrutora e atribuída à Anatel consubstanciada na "não utilização e invalidação, no caso concreto, da Instrução Normativa 102/2011 da Ancine" (item "b" da oitiva proposta) , uma vez que, claramente, não lhe era aplicável. 
De mais a mais, a parte dispositiva do Acórdão-Anatel 46/2020 não carrega, em qualquer momento, decisão tendente a invalidar qualquer norma ou deliberação da Ancine no caso concreto.
Veja-se que, no rol de competências da Anatel previsto no art. 19 da Lei 9.472/1997, encontra-se, em especial (grifos acrescidos) :
"XVI - deliberar na esfera administrativa quanto à interpretação da legislação de telecomunicações e sobre os casos omissos;
 (...) 
XIX - exercer, relativamente às telecomunicações, as competências legais em matéria de controle, prevenção e repressão das infrações da ordem econômica, ressalvadas as pertencentes ao Conselho Administrativo de Defesa Econômica - CADE;"
Compete, portanto, exclusivamente à Anatel interpretar a legislação de telecomunicações e decidir sobre casos omissos. Ainda que a matéria da Lei 12.485/2011 também adentre a regulação a cargo da Ancine, entendo que cada ente possui independência para, fundamentadamente, decidir a respeito da interpretação que entenda mais adequada ao mercado que regula.
O alcance material da expressão "com sede no Brasil" não é trivial no caso concreto. Não estamos tratando de interpretação do regulador claramente contrária à literalidade da norma, mas sim de expressão de larga acepção material que carece ser analisada à luz de fundamentos próprios.
A dificuldade em definir o alcance da referida expressão mostra-se tão evidente que não houve consenso sequer entre áreas técnicas, departamento jurídico e colegiado das respectivas agências reguladoras, mesmo após ampla dialética processual, conforme historiado no relatório.
A questão regulatória afeta às restrições à propriedade cruzada e à verticalização da cadeia de valor do audiovisual é sobremaneira complexa a ponto de o dispositivo, entre outros da mesma lei, ter sido objeto da Ação Direta de Inconstitucionalidade 4.679 junto ao Supremo Tribunal Federal. Em conclusão, a Corte Suprema considerou os pontos de dúvida sobre a constitucionalidade dos art. 5º e 6º improcedentes, por considerar que existiriam razões de ordem econômica consistentes e alicerçadas em regras constitucionais expressas para se prever tais vedações - sem, todavia, a parte dispositiva da decisão ter firmado interpretação sobre a expressão "com sede no Brasil".
Mesmo diante de todo o cenário de inúmeras dificuldades interpretativas, a unidade instrutora defende que a melhor interpretação seria a da Ancine. Como consequência, sugere que a interpretação adotada pela Anatel teria sido "irregular" e isso demandaria a anulação do Acórdão-Anatel 46/2020.
Não coaduno com essa linha de raciocínio porque, caso este Tribunal enverede por sugerir qual seria a melhor interpretação de lei específica do setor regulado pela Anatel, estaria adentrando a esfera de atuação do regulador e usurpando-lhe competência finalística.
Como se viu, é competência legal privativa da Anatel deliberar na esfera administrativa quanto à interpretação da legislação de telecomunicações e sobre os casos omissos.
Ademais, o Acórdão-Anatel 46/2020 encontra-se devidamente instruído e fundamentado e não há ilegalidade que possa ser apontada sob critério meramente interpretativo se a interpretação foi válida e exercida dentro dos limites literais da norma e das competências estabelecidas pelas Leis 12.485/2011 e 9.472/1997.
Ao contrário, caso o Tribunal imponha, indiretamente, a interpretação sugerida pela unidade instrutora, estaria exercendo competência que não lhe cabe, imiscuindo-se no trabalho interpretativo sobre a legislação específica do setor regulado, o qual a lei conferiu à Anatel, com nítidas implicações sobre a forma de exercer suas atribuições regulatórias.
Não deixo de reconhecer que as distintas interpretações da Lei 12.485/2011 promovidas pela Ancine e pela Anatel no mesmo caso concreto, cada qual no assento das respectivas competências legais acerca de diferentes aspectos do processo de fusão, representam duas linhas decisórias diferentes.
Ocorre que a este Tribunal não compete dirimir conflitos institucionais entre entes reguladores a respeito de legislação específica dos setores regulados - que não envolvem normas de gestão pública, frise-se. Desse modo, entendo que as divergências deverão ser debatidas e superadas no palco institucional adequado, entre os entes e, possivelmente, no âmbito do Poder Executivo.
Do exposto, concluo que não se pode atribuir irregularidade à interpretação adotada pela Anatel acerca do art. 5º da Lei 12.485/2011, porque efetivada dentro dos limites da redação da norma, da razoabilidade, da motivação e das competências legais da Agência.
Tampouco houve irregularidade de parte da Anatel quando condicionou a primeira análise regulatória da fusão em tela à prévia aprovação da operação pelo Cade. Ao contrário, me parece racional assim proceder, pois esse órgão poderia eventualmente obstaculizar a concretização da fusão em relação às operações comerciais em território nacional, de modo que sequer seria necessária ulterior apreciação da Agência a respeito. 
Em arremate, também não poderia configurar irregularidade o apontamento da unidade instrutora de que houve "divergência do posicionamento da Anatel, por meio do item 'a' do Acórdão-Anatel 46/2020, e da deliberação de diretoria colegiada 861-E, de 2020, da Ancine, quanto à legalidade da fusão entre AT&T e WarnerMedia no Brasil", uma vez que as divergências são inerentes a qualquer deliberação colegiada e não há requisito legal que imponha a unanimidade das decisões como critério de validade.
Afora as distintas interpretações da Anatel e da Ancine sobre o mesmo dispositivo legal, acima abordados, o fato de deliberações dessa envergadura serem adotadas por meio de votação em órgão colegiado, como também ocorre neste TCU, busca justamente privilegiar a pluralidade de possíveis pontos de vista sobre todos os temas sujeitos à apreciação. Daí advém a riqueza do debate e do aprendizado institucional que somente um órgão colegiado proporciona. 
Considerando as dificuldades interpretativas do dispositivo da Lei 12.485/2011 e complexidades do caso, não seria mesmo de se esperar unanimidade dos tomadores de decisão em cada colegiado. A propósito, a ausência de unanimidade pode ser considerada saudável no ambiente institucional, pois fomenta a profundidade e a qualidade da discussão e, consequentemente, da decisão.
O mesmo raciocínio se aplica às divergências havidas nas instâncias técnicas da Anatel, que instruem, mas não vinculam a decisão do Conselho Diretor da Agência. 
Rememore-se que as competências finalísticas da Anatel derivam da Lei 9.472/1997 e são exercidas por esse colegiado (arts. 8º e 20) , o qual detém respaldo e competência plenos para deliberar sem que esteja necessariamente atrelado aos encaminhamentos sugeridos pelas áreas técnicas da Agência.
***
Diante do exposto, rememoro passagem do emblemático Acórdão 2121/2017-TCU-Plenário segundo a qual o TCU não é instância revisora ou recursal das decisões das agências reguladoras. O espaço discricionário do regulador, exercido com fundamentação e no locus legal que lhe foi conferido, deve ser respeitado e prestigiado por esta Corte de Contas.
Some-se a isso a ausência de utilidade de eventual decisão no sentido de revisão do Acórdão-Anatel 46/2020 por parte desta Corte, ante o fato de o grupo Sky Brasil ter sido vendido para conglomerado argentino posteriormente às decisões dos entes reguladores brasileiros, o que afasta os possíveis problemas de concentração de mercado no país.
Sob esses fundamentos, pugno pela improcedência da presente representação e voto por que o Tribunal adote o Acórdão que ora submeto à deliberação deste Colegiado. 
TCU, Sala das Sessões, em 21 de setembro de 2022.
Ministro BRUNO DANTAS 
Relator